ACORDAO-COMPLETO-2534023

ACÓRDÃO 3027/2022 ATA 17/2022 - PRIMEIRA CÂMARA

VISTA, relatada e discutida esta tomada de contas especial instaurada pelo extinto Ministério da Cultura em razão de irregularidades constatadas na prestação de contas de convênio celebrado com a Associação dos Pescadores de Turirana (atual Idep Instituto de Desenvolvimento Profissional) e que tinha por objeto a implementação do projeto "Fábrica dos Sonhos", o qual visava "criar estrutura física e técnica para desenvolver os talentos musicais dos artistas do povoado de Turirana", localizado no município de Apicum-Açu/MA, "para divulgação de seus trabalhos dando continuidade ao folclore regional, como a inserção de um cinema volante para a comunidade".
ACORDAM os Ministros do Tribunal de Contas da União, reunidos em sessão da Primeira Câmara, ante as razões expostas pelo relator e com fundamento nos arts. 1º, inciso I, e 12, §§ 1º, 2º e 3º, da Lei 8.443/1992 c/c arts. 202, §§ 2º e 3º, e 217 do Regimento Interno, em:
9.1. declarar a revelia da Associação dos Pescadores de Turirana (denominação atual Idep Instituto de Desenvolvimento Profissional) ;
9.2. rejeitar as alegações de defesa apresentadas por Cláudio Luiz Lima Cunha e Valdinê de Castro Cunha;
9.3. reconhecer a boa-fé na conduta de Valdinê de Castro Cunha;
9.4. autorizar o parcelamento das dívidas a seguir relacionadas em 36 (trinta e seis) parcelas mensais consecutivas:
9.4.1. responsáveis solidários: Valdinê de Castro Cunha e Associação dos Pescadores de Turirana (denominação atual Idep Instituto de Desenvolvimento Profissional) :
	Data
	Valor (R$) 

	31/01/2008
	2.333,00

	01/02/2008
	47.667,00

9.4.2. responsáveis solidários: Cláudio Luiz Lima Cunha, Valdinê de Castro Cunha e Associação dos Pescadores de Turirana (denominação atual Idep Instituto de Desenvolvimento Profissional) :
	Data
	Valor (R$) 

	19/11/2008
	65.000,00

9.5. fixar o vencimento da primeira parcela em 15 (quinze) dias a contar do recebimento da notificação e o das demais a cada 30 (trinta) dias, atualizadas monetariamente até o dia do efetivo recolhimento;
9.6. informar a Valdinê de Castro Cunha que a liquidação tempestiva dos débitos indicados sanará o processo, de forma que suas contas poderão ser julgadas regulares com ressalva, dando-lhe quitação;
9.7. alertar à responsável que a inadimplência de qualquer parcela acarretará o vencimento antecipado do saldo devedor, atualizado monetariamente e com incidência de juros de mora, e ensejará o julgamento pela irregularidade de suas contas;
9.8. sobrestar o julgamento deste processo até que cesse o acompanhamento do recolhimento da dívida ora imputada;
9.9. remeter cópia do voto que fundamenta esta deliberação ao Ministro Benjamin Zymler, relator do projeto de alteração do Regimento Interno, para que avalie a conveniência e oportunidade de introduzir alterações naquele texto em decorrência da existência de deliberações, ainda que pontuais, deste Tribunal que autorizaram o pagamento de débitos em número de parcelas superior àquele atualmente autorizado pelo Diploma vigente;
9.10. dar ciência deste acórdão aos responsáveis, com a informação de que a íntegra do relatório e do voto que o fundamentaram podem ser consultados no endereço eletrônico www.tcu.gov.br/acordaos.

Tomada de Contas Especial instaurada em face de irregularidades detectadas em prestação de contas de convênio.

Primeira Câmara

Ministério da Cultura (extinto)

3. Responsáveis: Cláudio Luiz Lima Cunha (XXX.217.313-XX); Valdinê de Castro Cunha (XXX.817.113-XX); Associação dos Pescadores de Turirana (01.791.070/0001-78, denominação atual Idep Instituto de Desenvolvimento Profissional)

13.1. Ministros presentes: Walton Alencar Rodrigues (Presidente), Benjamin Zymler, Vital do Rêgo e Jorge Oliveira (Relator).

ACORDAO-COMPLETO-2545908

Acórdão 4583/2022 - Primeira Câmara

JORGE OLIVEIRA

Transcrevo como parte do relatório a instrução elaborada na Secretaria de Controle Externo de Tomada de Contas Especial (SecexTCE) , que recebeu o endosso dos dirigentes da unidade:
"INTRODUÇÃO
1. Trata-se de tomada de contas especial (TCE) instaurada pelo antigo Ministério da Cultura - MinC, atual Secretaria Especial da Cultura, em desfavor da Sra. Valdinê de Castro Cunha, ex-Presidente da Associação dos Pescadores de Turirana, e da Associação dos Pescadores de Turirana (CNPJ atualmente em nome de Idep Instituto de Desenvolvimento Profissional) , em razão de irregularidades constatadas na prestação de contas dos recursos transferidos à referida entidade por força do Convênio de Cooperação 226/2007-MINC/FNC (Siafi 617691) , celebrado em 27/12/2007 (v. termo de convênio, peça 1, p. 74-92, espelho do Siafi, peça 1, p. 218, e relatório de TCE, peça 1, p. 202-206) .
2. O referido convênio tinha por objeto a implementação do projeto 'Fábricas de Sonhos', que visava criar estrutura física e técnica para desenvolver os talentos musicais dos artistas do povoado de Turirana, localizado no município de Apicum-Açu/MA, para divulgação de seus trabalhos, dando continuidade ao folclore regional, como a inserção de um cinema volante para a comunidade e instalação de modernização de espaços culturais - Pontos de Cultura (v. termo de convênio, peça 1, p. 74, e plano de trabalho, peça 1, p. 48-64) .
HISTÓRICO
3. De acordo com a cláusula quarta do termo de convênio (peça 1, p. 80-82) , para a execução do objeto programado foi orçado o valor global de R$ 231.250,00, sendo R$ 185.000,00 de recursos transferidos pela concedente e R$ 46.250,00 a título de contrapartida. A liberação dos recursos da União estava prevista para ser feita em parte no exercício de 2007 (R$ 50.000,00) , parte no exercício de 2008 (R$ 65.000,00) e parte no exercício de 2009 (R$ 70.000,00) .
4. Os recursos federais foram parcialmente repassados na forma abaixo:
	Ordem bancária
	Data
	Valor (R$) 
	Localização

	2008OB900523
	30/1/2008
	2.333,00
	peça 1, p. 96

	2008OB900524
	30/1/2008
	47.667,00
	peça 1, p. 98

	2008OB903465
	19/11/2008
	1.600,00
	peça 1, p. 104

	2008OB903466
	19/11/2008
	63.400,00
	peça 1, p. 106

	Total
		115.000,00
	
5. O convênio vigeu pelo período de 27/12/2007 a 27/7/2010, conforme a cláusula décima-primeira do convênio (peça 1, p. 88) , alterado por meio do termo de prorrogação de ofício publicado no Diário Oficial da União (DOU) de 20/2/2008 (peça 1, p. 100) , com término do prazo de prestação de contas fixado para 25/9/2010 (peça 1, p. 218) .
6. Em 8/12/2008, o MinC encaminhou o ofício 772/GEPRO/SPPC/MinC (peça 1, p. 108) , solicitando à convenente a prestação de contas parcial referente à primeira parcela, a fim de agilizar a liberação da terceira parcela. Não consta dos autos o Aviso de Recebimento (AR) dos Correios nem resposta da entidade à comunicação.
7. No Parecer Técnico 047/2010/CGGPC/SCC/MinC, de 15/3/2010 (peça 1, p. 130-134) , recomendou-se a aprovação da prestação de contas referente à primeira parcela no que dizia respeito ao cumprimento parcial do objeto do ajuste, mesmo sem que tenha havido vistoria in loco ao projeto.
8. Em 18/3/2010, o MinC encaminhou o ofício 325/2010-CPCON/CGAD/DGI (peça 1, p. 136-138) , informando à convenente que a documentação relativa à prestação de contas da primeira parcela estava incompleta quanto aos documentos que evidenciavam a execução financeira e solicitando sua complementação, mediante a remessa da relação de pagamentos contendo todos os elementos obrigatórios e do extrato bancário da conta corrente específica. Não consta dos autos o AR respectivo nem manifestação da associação.
9. Por meio da Informação 134/2010-CPCON/CGAD/DGI, de 7/4/2010 (peça 1, p. 142-148) , o MinC apontou diversas irregularidades na execução financeira do convênio, propondo-se a rejeição da prestação de contas apresentada.
10. Cópia da informação acima foi enviada à convenente, anexa ao ofício 356/2010-CPCON/CGAD/DGI, de 7/4/2010 (peça 1, p. 140) , em que o órgão concedente solicitou a devolução do valor integral da primeira parcela liberada. Não foi juntado o AR respectivo.
11. Não se encontra nos autos resposta da entidade, mas na Nota Técnica 26/2011/CGGPC/SCC/MinC, de 20/4/2011 (peça 1, p. 152-156) , consta a informação de que a convenente havia encaminhado o ofício 047/10 Apicum-Açu, de 21/5/2010, contendo defesa/argumentação (peça 1, p. 154) . Ao final da referida nota técnica, propôs-se a realização de visita in loco para verificação da execução do objeto (peça 1, p. 156) . Entretanto, com base em recomendação feita na Nota Técnica 105/2012/CGGPC/DCDC/SCDC/MinC, de 11/6/2012 (peça 1, p. 162-165) , e tendo em vista que a vigência do convênio já havia expirado, o MinC decidiu por não mais realizar a visita e por solicitar a prestação de contas final.
12. Por meio do ofício 61/2012/CGGPC/SCC/MinC, de 11/6/2012 (peça 1, p. 168) , a concedente solicitou à associação a imediata remessa da prestação de contas referente à segunda parcela, sob pena de instauração de TCE. Não tendo recebido de volta o AR correspondente (peça 1, p. 170) , o MinC promoveu a notificação da convenente com o edital 33, de 11/9/2012, publicado no DOU de 12/9/2012 (peça 1, p. 172) . Não houve manifestação da entidade.
13. Em 22/11/2012, foi emitido o Parecer Financeiro 223/2012-CPCON/CGEX/SPOA (peça 1, p. 174-178) , que, considerando a insuficiência de comprovação da execução do objeto, sugeriu a não aprovação da prestação de contas e a restituição do valor integral transferido até então (R$ 115.000,00, em valores originais) .
14. Tendo por esgotadas as medidas a seu cargo para saneamento das irregularidades verificadas, e conforme despacho autorizativo de 22/11/2012 (peça 1, p. 180) , o MinC elaborou o Relatório de TCE 010/2013, de 11/3/2013 (peça 1, p. 202-206) , apontando como irregularidade motivadora da TCE o não encaminhamento de documento complementar da prestação de contas (item 8 do relatório de TCE, à peça 1, p. 203) .
15. Ao final, o tomador de contas concluiu que o dano apurado foi de R$ 115.000,00, correspondentes a R$ 214.260,23 em valores atualizados de 30/1/2008 a 11/3/2013, consoante demonstrativo de débito à peça 1, p. 208-211, sob a responsabilidade da Associação dos Pescadores de Turirana e da Sra. Valdinê de Castro Cunha, ex-presidente da referida entidade (item 19 do relatório de TCE, à peça 1, p. 205) . A inscrição de responsabilidade no Siafi foi realizada por meio da Nota de Lançamento 2013NL000024, de 11/3/2013 (peça 1, p. 212) .
16. A Secretaria Federal de Controle Interno da Controladoria-Geral da União (SFC/CGU) emitiu, então, o Relatório de Auditoria 1655/2013, de 12/11/2013 (peça 1, p. 224-226) , concluindo que a Associação dos Pescadores de Turirana/Idep Instituto de Desenvolvimento Profissional e a Sra. Valdinê de Castro Cunha encontravam-se em débito com a Fazenda Nacional pela importância de R$ 214.260,23.
17. Em seguida, foi certificada a irregularidade das contas e emitido o parecer do presidente do órgão de controle interno, bem como o competente pronunciamento ministerial (peça 1, p. 228, 229 e 236) .
18. No âmbito deste Tribunal, a Secretaria de Controle Externo do Maranhão propôs a realização de diligência ao MinC para que encaminhasse toda a documentação apresentada pela convenente a título de prestação de contas do convênio, 
19. Em resposta à diligência (peça 5) , foram apresentados os documentos constantes das peças 9 a 13) . Analisando-os, concluiu-se pela necessidade de realização de citação de Valdinê de Castro Cunha e Associação dos Pescadores de Turirana/Idep Instituto de Desenvolvimento Profissional pela irregularidade abaixo:
19.1. Irregularidade 1: não comprovação da boa e regular gestão dos recursos recebidos por força do Convênio de Cooperação 226/2007-MINC/FNC, em decorrência da reprovação da prestação de contas final, em razão de irregularidades identificadas na execução financeira da 1ª parcela repassada e em razão da omissão no dever de prestar as contas finais do convênio. Conforme relatado Informação 134/2010-CPCON/CGAD/DGI, de 7/4/2010, as falhas apontadas pelo Ministério da Cultura na execução financeira da 1ª parcela eram: falta de identificação do convênio nas notas fiscais, saque de recursos da conta específica, não aplicação dos recursos recebidos no mercado financeiro, preenchimento de formulários em desacordo com as normas vigentes, não encaminhamento dos despachos de adjudicação e de homologação e dos orçamentos dos preços cotados na licitação realizada para aquisição de bens relacionados ao objeto do ajuste.
 b) Condutas: não apresentar documentos que evidenciassem a correta execução financeira dos recursos repassados na 1ª parcela do Convênio de Cooperação 226/2007-MINC/FNC, mesmo após ter sido diligenciado pelo ente repassador para corrigir as pendências identificadas na prestação de contas apresentada; e omitir-se no dever de prestar as contas finais do Convênio de Cooperação 226/2007-MINC/FNC, quando deveria tê-lo feito até 25/9/2010;
 c) Nexo de causalidade: a não apresentação dos documentos impede comprovar o nexo causal entre o objeto executado e os recursos do convênio, de modo que a boa e regular execução financeira da 1ª parcela não está provada; já a omissão no dever de prestar contas impede o estabelecimento do nexo causal entre as possíveis despesas efetuadas com os recursos recebidos no Convênio de Cooperação 226/2007-MINC/FNC, gerando uma presunção de dano ao erário.
 d) Culpabilidade pessoa física: não há excludentes de ilicitude, de culpabilidade e de punibilidade; é razoável supor que o responsável tinha consciência da ilicitude de sua conduta; era exigível conduta diversa da praticada, qual seja, apresentar os documentos requisitados pelo Ministério da Cultura após a análise da prestação de contas da 1ª parcela, saneando os problemas relativos à execução financeira, assim como desincumbir-se do seu dever por meio da apresentação da prestação de contas no prazo e forma devidos;
 e) Culpabilidade pessoa jurídica: não há excludentes de ilicitude, de culpabilidade e de punibilidade; é razoável supor que o responsável tinha consciência da ilicitude de sua conduta; era exigível conduta diversa da praticada, por meio de seus dirigentes, qual seja, apresentar os documentos requisitados pelo Ministério da Cultura após a análise da prestação de contas da 1ª parcela, saneando os problemas relativos à execução financeira, assim como desincumbir-se do seu dever por meio da apresentação da prestação de contas no prazo e forma devidos;
 f) Valor original do débito e data:
	Data
	Valor (R$) 

	30/1/2008
	2.333,00

	30/1/2008
	47.667,00

	19/11/2008
	1.600,00

	19/11/2008
	63.400,00

 g) Valor do débito atualizado até 9/10/2019: R$ 214.050,20;
20. Também se verificou a necessidade de realizar audiência de Valdinê de Castro Cunha em face da irregularidade a seguir:
20.1. Irregularidade 2: não cumprimento do prazo originalmente estipulado para prestação de contas final dos recursos repassados por força do Convênio de Cooperação 226/2007-MINC/FNC;
 a) Conduta: descumprir o prazo originalmente estipulado para prestação de contas final dos recursos federais repassados no Convênio de Cooperação 226/2007-MINC/FNC, que se encerrou em 25/9/2010;
 b) Nexo de causalidade: a conduta adotada impediu de se comprovar o nexo entre o objeto pactuado no convênio e os recursos destinados a esse ajuste, de modo que se caracterizou a impossibilidade de se aferir a boa e regular gestão dos recursos repassados no Convênio de Cooperação 226/2007-MINC/FNC;
 c) Culpabilidade: não há excludentes de ilicitude, de culpabilidade e de punibilidade; é razoável supor que a responsável tinha consciência da ilicitude de sua conduta; era exigível conduta diversa da praticada, qual seja, desincumbir-se do seu dever por meio da apresentação da prestação de contas no prazo e forma devidos;
21. Em cumprimento ao pronunciamento da unidade (peça 24) , foi efetuada citação e audiência dos responsáveis, nos moldes adiante:
a) Associação dos Pescadores de Turirana (CNPJ 01.791.070/0001-78) (denominação atual: Idep Instituto de Desenvolvimento Profissional) - promovida a citação do responsável, conforme delineado adiante:
	Comunicação: Ofício 9853/2019 - Seproc (peça 31) 
Data da Expedição: 5/11/2019
Data da Ciência: 27/11/2019 (peça 34) 
Fim do prazo para a defesa: 12/12/2019
Observação: Ofício enviado para o endereço do advogado do responsável, Evandro Soares da Silva Junior, conforme procuração acostada os autos (peça 16) .
	
a) Valdinê de Castro Cunha (CPF: XXX.817.113-XX) - promovida a citação e a audiência do responsável, conforme delineado adiante:
	Comunicação: Ofício 9854/2019 - Seproc (peça 31) 
Data da Expedição: 5/11/2019
Data da Ciência: 20/11/2019 (peça 34) 
Observação: Ofício enviado para o endereço do advogado da responsável, Sandro Araújo, conforme procuração acostada os autos (peça 25) .
	
	Comunicação: Ofício 13085/2020 - Seproc (peça 40) 
Data da Expedição: 2/4/2020
Data da Ciência: não houve (Desconhecido, Outros) (peça 42) 
Observação: Ofício enviado para o endereço do responsável, conforme pesquisa de endereço no sistema da Receita Federal.
	
	Comunicação: Ofício 16300/2020 - Seproc (peça 39) 
Data da Expedição: 17/4/2020
Data da Ciência: 28/4/2020 (peça 41) 
Fim do prazo para a defesa: 13/5/2020
Observação: Ofício enviado para o endereço do responsável, conforme pesquisa de endereço no sistema da Receita Federal.
	
22. Conforme Despacho de Conclusão das Comunicações Processuais (peça 43) , as providências inerentes às comunicações processuais foram concluídas. 
23. Após serem realizadas as citações, foi elaborada a seguinte proposta de encaminhamento pela auditora federal de controle externo, em 13/9/2020, acatada pelo dirigente de SecexTCE (peças 44 a 46) :
'a) considerar revéis os responsáveis Associação dos Pescadores de Turirana (CNPJ 01.791.070/0001-78) (denominação atual: Idep Instituto de Desenvolvimento Profissional) e Valdinê de Castro Cunha (CPF: XXX.817.113-XX) , para todos os efeitos, dando-se prosseguimento ao processo, com fulcro no art. 12, § 3º, da Lei 8.443/1992; 
b) julgar irregulares, nos termos dos arts. 1º, inciso I, 16, inciso III, alíneas a, b e c, da Lei 8.443/1992, c/c os arts. 19 e 23, inciso III, da mesma Lei, as contas de Associação dos Pescadores de Turirana (CNPJ 01.791.070/0001-78) (denominação atual: Idep Instituto de Desenvolvimento Profissional) e Valdinê de Castro Cunha (CPF: XXX.817.113-XX) , condenando-os, solidariamente, ao pagamento das importâncias a seguir especificadas, atualizadas monetariamente e acrescidas dos juros de mora, calculadas a partir das datas discriminadas até a data da efetiva quitação do débito, fixando-lhe o prazo de quinze dias, para que comprove, perante o Tribunal, o recolhimento das referidas quantias aos cofres do Tesouro Nacional, nos termos do art. 23, inciso III, alínea 'a', da citada lei, c/c o art. 214, inciso III, alínea 'a', do Regimento Interno do TCU. 
 Débitos relacionados aos responsáveis Associação dos Pescadores de Turirana (CNPJ 01.791.070/0001-78) (denominação atual: Idep Instituto de Desenvolvimento Profissional) e Valdinê de Castro Cunha (CPF: XXX.817.113-XX) :
	Data
	Valor (R$) 

	30/1/2008
	2.333,00

	30/1/2008
	47.667,00

	19/11/2008
	1.600,00

	19/11/2008
	63.400,00

Valor atualizado do débito (sem juros) em 15/9/2020: R$ 219.272,08
c) aplicar individualmente aos responsáveis Associação dos Pescadores de Turirana (CNPJ 01.791.070/0001-78) (denominação atual: Idep Instituto de Desenvolvimento Profissional) e Valdinê de Castro Cunha (CPF: XXX.817.113-XX) a multa prevista no art. 57 da Lei 8.443/1992 c/c o art. 267 do Regimento Interno do TCU, fixando-lhes o prazo de quinze dias, a contar da notificação, para que comprovem, perante o Tribunal (art. 214, III, alínea 'a', do Regimento Interno do TCU) , o recolhimento da dívida aos cofres do Tesouro Nacional, atualizada monetariamente desde a data do acórdão que vier a ser proferido por este Tribunal até a do efetivo recolhimento, se pagas após o vencimento, na forma da legislação em vigor;
d) esclarecer aos responsáveis Valdinê de Castro Cunha (CPF: XXX.817.113-XX) que, caso se demonstre, por via recursal, a correta aplicação dos recursos, mas não se justifique a omissão da prestação de contas, o débito poderá ser afastado, mas permanecerá a irregularidade das contas, dando-se ensejo à aplicação da multa prevista no art. 58, inciso I, da Lei 8.443/1992;
e) autorizar, desde logo, a cobrança judicial das dívidas, caso não atendidas a notificação, na forma do disposto no art. 28, inciso II, da Lei 8.443/1992;
f) autorizar também, desde logo, se requerido, com fundamento no art. 26, da Lei 8.443, de 1992, c/c o art. 217, §§ 1º e 2º do Regimento Interno do TCU, o parcelamento da (s) dívida (s) em até 36 parcelas, incidindo, sobre cada parcela, corrigida monetariamente, os correspondentes acréscimos legais, fixando-lhe o prazo de quinze dias, a contar do recebimento da notificação, para comprovar, perante o Tribunal, o recolhimento da primeira parcela, e de trinta dias, a contar da parcela anterior, para comprovar os recolhimentos das demais parcelas, devendo incidir, sobre cada valor mensal, atualizado monetariamente, os juros de mora devidos, no caso do débito, na forma prevista na legislação em vigor, alertando o responsável de que a falta de comprovação do recolhimento de qualquer parcela importará o vencimento antecipado do saldo devedor, nos termos do § 2º do art. 217 do Regimento Interno deste Tribunal; 
g) enviar cópia do Acórdão a ser prolatado à Procuradoria da República no Estado do MA, nos termos do § 3º do art. 16 da Lei 8.443/1992, c/c o § 7º do art. 209 do Regimento Interno do TCU, para adoção das medidas cabíveis; e
h) enviar cópia do Acórdão que vier a ser proferido à Secretaria Especial da Cultura e ao responsável, para ciência;
i) informar à Procuradoria da República no Estado do MA, à Secretaria Especial da Cultura e ao responsável que a presente deliberação, acompanhada do Relatório e do Voto que a fundamenta, está disponível para a consulta no endereço www.tcu.gov.br/acordaos, além de esclarecer que, caso requerido, o TCU poderá fornecer sem custos as correspondentes cópias, de forma impressa; e
j) informar à Procuradoria da República no Estado do MA que, nos termos do parágrafo único do art. 62 da Resolução TCU 259/2014, os procuradores e membros do Ministério Público credenciados nesta Corte podem acessar os presentes autos de forma eletrônica e automática, ressalvados apenas os casos de eventuais peças classificadas como sigilosas, as quais requerem solicitação formal;'
24. Todavia, o Parquet emitiu o seguinte parecer (peça 47) , recomendando a realização de nova citação do Idep Instituto de Desenvolvimento Profissional (atual denominação da Associação de Pescadores de Turirana) :
'Preliminarmente ao julgamento de mérito desta TCE, o Ministério Público de Contas entende ser necessário o refazimento da citação do Idep Instituto de Desenvolvimento Profissional (atual denominação da Associação de Pescadores de Turirana) , ou a regularização da sua representação processual, além da citação de Cláudio Luiz Lima Cunha, pelos motivos expostos a seguir.
Segundo a Auditora da Secex/TCE, a citação do Idep Instituto de Desenvolvimento Profissional foi regular, pois, embora o ofício de citação (peça 31) tenha sido enviado ao advogado Evandro Soares da Silva Júnior (OAB/MA 11.515) , que não possui poderes para receber citação (conforme procuração à peça 16 e substabelecimento à peça 17) , houve o comparecimento espontâneo da entidade aos autos, consubstanciado no pedido de prorrogação de prazo para apresentação de alegações de defesa formulado pelo citado advogado (peça 35) .
É certo que o comparecimento espontâneo do réu supre a ausência ou a nulidade de citação. O problema é que a procuração à peça 16 não se afigura regular, pois foi assinada em 8/5/2017 por Valdinê de Castro Cunha, na condição de presidente e representante da Associação dos Pescadores de Turirana, ao passo que, na base de dados da Receita Federal (sistema CNPJ) , consta que o presidente do Idep Instituto de Desenvolvimento Profissional, a partir de 2/5/2017 até a atualidade, é José Carlos Cunha (CPF XXX.299.453-XX) . Ademais, no período de 14/6/2010 a 2/5/2017, consta que o presidente era Cláudio Luiz Lima Cunha (CPF XXX.217.313-XX) , o qual é cônjuge de Valdinê de Castro Cunha e atual prefeito municipal de Apicum-Açu/MA (gestões 2013/2016 e 2017/2020) .
Portanto, ou a entidade convenente apresentou informações inverídicas à Receita Federal, ou a procuração à peça 16, subscrita por Valdinê de Castro Cunha em 8/5/2017, é nula.
Observe-se que, na base de dados da Receita Federal, consta que o presidente da entidade no período de 12/9/2005 a 14/6/2010 era Juvenil Pestana Cunha (CPF XXX.599.583-XX) . Não obstante, estão presentes nos autos as atas das assembleias da Associação dos Pescadores de Turirana realizadas em 20/10/2004 e 30/10/2006, que comprovam que Valdinê de Castro Cunha foi a presidente eleita para os biênios 2004/2006 e 2006/2008 (peça 10, p. 23 e pp. 75/77) . Na condição de presidente da Associação dos Pescadores de Turirana, Valdinê de Castro Cunha apresentou a proposta de celebração do convênio, em 12/5/2005 (peça 10, p. 2) , e assinou o termo do convênio, em 27/12/2007 (peça 10, p. 179) . Quanto ao período posterior a 30/10/2008, não há, nos autos, nenhum documento que comprove quem foi o presidente eleito da entidade.
Cumpre registrar que o prazo para a apresentação da prestação de contas do convênio venceu em 25/9/2010, e não em 30/1/2012, como equivocadamente constou da audiência endereçada a Valdinê de Castro Cunha. 
Considerando-se que, de acordo com o sistema CNPJ, o presidente do Idep no período de 14/6/2010 a 2/5/2017 era Cláudio Luiz Lima Cunha, é necessário realizar sua citação, em solidariedade com os demais responsáveis, pelo débito referente à omissão no dever de prestar contas dos recursos da 2ª parcela do convênio, cujo prazo venceu em sua gestão.
Nesse cenário, ao ver do MP de Contas, é essencial a adoção das seguintes medidas, com vistas ao saneamento dos autos:
a) realizar diligência aos advogados Eduardo Aires Castro (OAB/MA 5.378) e Evandro Soares da Silva Júnior (OAB/MA 11.515) , para que regularizem a representação processual do Idep Instituto de Desenvolvimento Profissional (procuração à peça 16 e substabelecimento à peça 17) , por meio da apresentação de documento (ex.: ata de assembleia e termo de posse) que comprove o período de mandato de Valdinê de Castro Cunha como presidente da entidade;
b) não havendo êxito na regularização da representação processual, que seja refeita a citação do Idep Instituto de Desenvolvimento Profissional, encaminhando-se o ofício citatório para seu endereço e para o endereço de José Carlos Cunha (CPF XXX.299.453-XX) , na condição de atual presidente da entidade;
c) que seja feita a citação de Cláudio Luiz Lima Cunha, na condição de presidente do Idep Instituto de Desenvolvimento Profissional no período de 14/6/2010 a 2/5/2017, pelo débito de R$ 65.000,00 (data de referência: 19/11/2008) , em razão da omissão no dever de prestar contas dos recursos da 2ª parcela do Convênio de Cooperação 226/2007-MinC/FNC, cujo prazo venceu em 25/9/2010, e da consequente não comprovação da boa e regular aplicação de tais recursos.
 (...) No mérito, caso não acolhidas as preliminares suscitadas, o MP de Contas manifesta-se, em essência, de acordo com a proposta de encaminhamento da unidade técnica.
As irregularidades identificadas nos autos são graves, pois houve o saque integral e em espécie dos recursos da 1ª parcela do convênio, o que fez romper o nexo de causalidade entre os recursos federais e as despesas realizadas, além da omissão na prestação de contas dos recursos da 2ª parcela do convênio. Outrossim, não foi devidamente comprovada a execução, ainda que parcial, do objeto pactuado, nem foi demonstrado o efetivo funcionamento do Ponto de Cultura 'Fábrica de Sonhos'.
Por tais motivos, o dano ao erário corresponde ao valor total dos recursos federais repassados à entidade convenente. 
Embora o teor da denúncia apresentada à CGU não tenha sido averiguado, o saque em espécie dos recursos e a omissão na prestação de contas corroboram a possibilidade de que os recursos do convênio tenham sido desviados para outros fins.
Ressalte-se que os comprovantes de depósito em dinheiro nas contas correntes das empresas Centro Eletrônico Ltda. e Construtora Nobres Ltda. junto ao Banco do Brasil (peça 12, p. 90) não demonstram o nexo de causalidade entre os recursos federais e os comprovantes de despesas (notas fiscais à peça 11, pp. 70 e 80) , pois não há como certificar que se trata do mesmo dinheiro sacado em espécie da conta específica do convênio.
Como se não bastasse, há indício de fraude no Contrato 2/2008, assinado entre a Associação dos Pescadores de Turirana e a Construtora Nobres Ltda. (CNPJ 07.230.701/0001-66, atual denominação: Tangente Comércio Serviços e Locações Eireli) , pois quem representou a contratada, como sua administradora, foi Telma Maria Correia Gomes (CPF XXX.209.623-XX) , a qual, de acordo com a base de dados da Receita Federal, nunca compôs o quadro societário da empresa. 
Cumpre, pois, julgar irregulares as contas do Idep Instituto de Desenvolvimento Profissional e de Valdinê de Castro Cunha, com sua condenação solidária ao pagamento do débito apurado, além da aplicação individual da multa do art. 57 da Lei 8.443/1992.
Faz-se apenas um reparo na data de referência dos débitos de R$ 2.333,00 e R$ 47.667,00, para que correspondam à data do crédito de recursos federais na conta específica do convênio, ou seja, 31/1/2008 e 1/2/2008, respectivamente, conforme extratos bancários à peça 12, pp. 14/5.'
25. A então Ministra-Relatora Ana Arraes acatou a proposta do MPTCU (peça 48) :
'11. Diante do exposto, restituo os autos à SecexTCE para que:
11.1. realize diligência aos advogados Eduardo Aires Castro (OAB/MA 5.378) e Evandro Soares da Silva Júnior (OAB/MA 11.515) , para que regularizem a representação processual do Idep Instituto de Desenvolvimento Profissional (procuração à peça 16 e substabelecimento à peça 17) , por meio da apresentação de documento (ex: ata de assembleia e termo de posse) que comprove o período de mandato de Valdinê de Castro Cunha como presidente da citada entidade;
11.2. não havendo êxito na regularização da representação processual, refaça a citação do Idep Instituto de Desenvolvimento Profissional, encaminhando-se o ofício citatório para seu endereço e para o endereço de José Carlos Cunha (CPF XXX.299.453-XX) , na condição de atual presidente da entidade;
11.3. realize a citação de Cláudio Luiz Lima Cunha, na condição de presidente do Idep Instituto de Desenvolvimento Profissional no período de 14/6/2010 a 2/5/2017, pelo débito de R$ 65.000,00 (data de referência: 19/11/2008) , em razão da omissão no dever de prestar contas dos recursos da 2ª parcela do Convênio de Cooperação 226/2007-MinC/FNC, cujo prazo venceu em 25/9/2010, e da consequente não comprovação da boa e regular aplicação de tais recursos.'
26. Já em 13/5/2021, após a emissão do despacho da Ministra Relatora, a responsável Valdinê de Castro Cunha, cuja revelia havia sido proposta anteriormente, apresentou alegações de defesa/razões de justificativas intempestivamente (peça 59) , as quais ainda não foram analisadas, tendo em vista a mudança na matriz de responsabilização proposta pela relatora, como se passa a explicar.
27. Em atendimento ao item 11.1 do despacho da Ministra-Relatora (peça 48) , foi realizada a diligência proposta aos advogados Eduardo Aires Castro (OAB/MA 5.378) e Evandro Soares da Silva Júnior (OAB/MA 11.515) (peças 49, 50, 53 a 56) para que regularizassem a representação processual do Idep Instituto de Desenvolvimento Profissional (procuração à peça 16 e substabelecimento à peça 17) , por meio da apresentação de documento (ex.: ata de assembleia e termo de posse) que comprovasse o período de mandato de Valdinê de Castro Cunha como presidente da citada entidade;
28. Com base nas propostas contidas no despacho da Ministra-Relatora, a matriz de responsabilização foi refeita, conforme análise feita na instrução anterior, ficando da seguinte maneira (peça 60) :
 Irregularidade 1: não comprovação da boa e regular gestão dos recursos recebidos por força da 1ª parcela do Convênio de Cooperação 226/2007-MINC/FNC, cuja prestação de contas parcial foi reprovada devido às seguintes irregularidades na execução financeira, relatadas na Informação 134/2010-CPCON/CGAD/DGI, de 7/4/2010: falta de identificação do convênio nas notas fiscais, saque de recursos da conta específica, não aplicação dos recursos recebidos no mercado financeiro, preenchimento de formulários em desacordo com as normas vigentes, não encaminhamento dos despachos de adjudicação e de homologação e dos orçamentos dos preços cotados na licitação realizada para aquisição de bens relacionados ao objeto do ajuste.
 a) Dispositivos violados: arts. 37, caput, e 70, parágrafo único, da Constituição Federal; art. 93 do Decreto-Lei 200/67; art. 28, §5º da Instrução Normativa STN 1/1997, e da cláusula oitava, parágrafo primeiro do termo de Convênio de Cooperação 226/2007-MINC/FNC.
 b) Conduta: não apresentar documentos que evidenciassem a correta execução financeira dos recursos repassados na 1ª parcela do Convênio de Cooperação 226/2007-MINC/FNC, mesmo após ter sido diligenciada pelo ente repassador para corrigir as pendências identificadas na prestação de contas apresentada; 
 c) Nexo de causalidade: a não apresentação dos documentos impede comprovar o nexo causal entre o objeto executado e os recursos do convênio, de modo que a boa e regular execução financeira da 1ª parcela não está provada;
 d.1) Culpabilidade de Valdinê de Castro Cunha: não há excludentes de ilicitude, de culpabilidade e de punibilidade; é razoável supor que o responsável tinha consciência da ilicitude de sua conduta; era exigível conduta diversa da praticada, qual seja, apresentar os documentos requisitados pelo Ministério da Cultura após a análise da prestação de contas da 1ª parcela, saneando os problemas relativos à execução financeira;
 d.2) Culpabilidade de Idep Instituto de Desenvolvimento Profissional: não há excludentes de ilicitude, de culpabilidade e de punibilidade; é razoável supor que o responsável tinha consciência da ilicitude de sua conduta; era exigível conduta diversa da praticada, por meio de seus dirigentes, qual seja, apresentar os documentos requisitados pelo Ministério da Cultura após a análise da prestação de contas da 1ª parcela, saneando os problemas relativos à execução financeira;
 e) Débito associado aos responsáveis Valdinê de Castro Cunha e Idep Instituto de Desenvolvimento Profissional, solidariamente:
	Data
	Valor (R$) 

	30/1/2008
	2.333,00

	1/2/2008
	47.667,00

Valor atualizado do débito (sem juros) em 1/1/2017: R$ 86.986,91
 Irregularidade 2: não comprovação da boa e regular gestão dos recursos recebidos por força da 2ª parcela do Convênio de Cooperação 226/2007-MINC/FNC, em razão da omissão no dever de prestar as contas relativas à 2ª parcela do convênio, cujo prazo venceu em 25/9/2010.
 a) Dispositivos violados: arts. 37, caput, e 70, parágrafo único, da Constituição Federal; art. 93 do Decreto-Lei 200/67; art. 28, §5º da Instrução Normativa STN 1/1997, e da cláusula oitava, parágrafo primeiro do termo de Convênio de Cooperação 226/2007-MINC/FNC.
 b) Conduta: omitir-se no dever de prestar contas dos recursos da 2ª parcela do Convênio de Cooperação 226/2007-MinC/FNC, cujo prazo venceu em 25/9/2010;
 c) Nexo de causalidade: a omissão no dever de prestar contas impede o estabelecimento do nexo causal entre as possíveis despesas efetuadas com os recursos recebidos na 2ª parcela do Convênio de Cooperação 226/2007-MINC/FNC, gerando uma presunção de dano ao erário.
 d.1) Culpabilidade de Cláudio Luiz Lima Cunha: não há excludentes de ilicitude, de culpabilidade e de punibilidade; é razoável supor que o responsável tinha consciência da ilicitude de sua conduta; era exigível conduta diversa da praticada, qual seja, desincumbir-se do seu dever por meio da apresentação da prestação de contas no prazo e forma devidos;
 d.2) Culpabilidade de Idep Instituto de Desenvolvimento Profissional: não há excludentes de ilicitude, de culpabilidade e de punibilidade; é razoável supor que o responsável tinha consciência da ilicitude de sua conduta; era exigível conduta diversa da praticada, por meio de seus dirigentes, qual seja, desincumbir-se do seu dever por meio da apresentação da prestação de contas no prazo e forma devidos;
 e) Débito associado aos responsáveis Cláudio Luiz Lima Cunha e Idep Instituto de Desenvolvimento Profissional, solidariamente:
	Data
	Valor (R$) 

	19/11/2008
	65.000,00

Valor do débito atualizado até 9/10/2019: R$ 108.023,50
29. Sobre a distribuição do débito, cumpre recordar que o MPTCU narrou que 'quanto ao período posterior a 30/10/2008, não há, nos autos, nenhum documento que comprove quem foi o presidente eleito da entidade' (peça 47) . Os valores da 2ª parcela foram repassados em 19/11/2008, justamente no período em que não se tem informações sobre a administração da entidade. Assim, como não havia evidências nos autos de que Valdinê de Castro Cunha permaneceu como dirigente da entidade após 30/10/2008 e de que tenha gerido os recursos repassados após este período, retirou-se sua responsabilidade em relação do débito relacionado ao repasse da 2ª parcela do convênio.
30. O responsável Cláudio Luiz Lima Cunha também deveria ser ouvido em audiência pelo não cumprimento do prazo originalmente estipulado para prestação de contas da 2ª parcela dos recursos repassados por força do Convênio de Cooperação 226/2007-MINC/FNC. Entretanto, em face da prescrição da pretensão punitiva, não foi proposta tal medida.
31. Diante desta reformulação, foi proposto realizar a citação dos responsáveis (peça 60) .
32. Todavia, após exame dos autos, a auditora federal de controle externo formulou também proposta alternativa à citação dos responsáveis, propondo arquivar os autos, conforme análise realizada na instrução anterior (peça 60) , a qual se transcreve devido à relevância para o seguimento do processo: 
'Proposta alternativa: arquivamento dos autos
Cláudio Luiz Lima Cunha
39. Em que pese ter sido proposta pelo MPTCU e pela Ministra-Relatora a citação de Cláudio Luiz Lima Cunha, cumpre relatar que não houve o atendimento ao art. 6º, inciso II, c/c art. 19 da IN/TCU 71/2012, modificada pela IN/TCU 76/2016) , já que houve o transcurso de mais de dez anos desde o fato gerador da omissão no dever de prestar contas ('irregularidade 2') sem que tenha havido a notificação de Cláudio Luiz Lima Cunha pela autoridade administrativa federal competente.
40. Isso porque a omissão no dever de prestar contas da 2ª parcela ocorreu em 26/9/2010 (já que o prazo para apresentar a prestação de contas era em 25/9/2010) e o MinC não enviou qualquer notificação na fase interna da TCE ao responsável e também não foi enviado ofício por parte deste Tribunal, já que nunca havia sido arrolado como responsável até a proposta formulada pelo MPTCU.
41. Importante recordar que o transcurso do lapso de dez anos para dispensa de instauração da tomada de contas especial, nos termos do art. 6º, inciso II, c/c o art. 19 da IN/TCU 71/2012, apesar de admitido em tese, precisa ser avaliado em confronto com os elementos disponíveis em cada caso, com o objetivo de verificar se houve, de fato, prejuízo ao pleno exercício do contraditório e da ampla defesa. Esse é o entendimento firmado nos Acórdão 2511/2015-TCU-Plenário, rel. ANDRÉ DE CARVALHO; 2.630/2015-TCU-2a Câmara, rel. AUGUSTO NARDES; 3.535/2015-TCU-2a Câmara, rel. AUGUSTO NARDES; 9.570/2015-TCU-2a Câmara, rel. AUGUSTO NARDES; 444/2016-TCU-2a Câmara, rel. AUGUSTO NARDES; 2.024/2016-TCU-2a Câmara, rel. ANA ARRAES; 2.917/2018-TCU-Plenário, rel. BENJAMIN ZYMLER e 2.291/2019-TCU-2ª Câmara, rel. ANDRÉ DE CARVALHO, dentre outros.
42. No presente caso, entendemos que o lapso temporal compromete o exercício da ampla defesa e do contraditório, já que a comprovação da aplicação dos recursos dependeria de evidências produzidas com o auxílio de terceiros, como notas fiscais emitidas pelas empresas contratadas ou declarações do público que tenha sido beneficiado em um projeto executado treze anos atrás. Pesa o fato de que a legislação pátria determina que os documentos fiscais emitidos pelas empresas devem permanecer arquivados por cinco anos, conforme artigos 173 e 174 do Código Tributário Nacional (CTN) Código Tributário Nacional, já tendo se passado o prazo de guarda.
43. Outro fator que dificulta a defesa de Cláudio Luiz Lima Cunha é não ser mais administrador da organização desde 3/5/2017, como relatado pelo MPTCU em seu parecer.
44. Em face de todo o exposto, resta caracterizado o não atendimento ao disposto no art. 6º, inciso II, da IN-TCU 71/2012, modificada pela IN-TCU 76/2016 pelo que se propõe, alternativamente, o arquivamento dos autos em face da aplicação do art. 19 da IN-TCU 71/2012, modificada pela IN-TCU 76/2016 para o responsável Cláudio Luiz Lima Cunha.
Valdinê de Castro Cunha
45. Como houve a reformulação da matriz de responsabilização com a mudança de responsabilidades e de valores impugnados, julgamos ser necessário realizar nova citação de Valdinê de Castro Cunha - mesmo já tendo comparecido aos autos e apresentado alegações de defesa (peça 59) .
46. O valor relativo à não comprovação dos recursos da 1ª parcela ('irregularidade 1') atualizado, sem juros, em 1/1/2017, corresponde a R$ 86.986,91, sendo inferior ao valor de R$ 100.000,00, na forma estabelecida nos arts. 6º, inciso I, e 19, da IN-TCU 71/2012, modificada pela IN-TCU 76/2016. Ainda, em atendimento ao item 9.4 do Acórdão 1772/2017-TCU-Plenário (Relator Ministro-Substituto Augusto Sherman Cavalcanti) , foi efetuada pesquisa no sistema processual do TCU, e não existem outros processos de TCE abertos com responsabilidade imputada à responsável.
47. Logo, ao optar em dar prosseguimento ao processo e realizar as novas citações, incorrerão todos os custos da cobrança, sendo estes superiores ao valor do ressarcimento, visto que o montante devido pelos responsáveis é inferior ao limite mínimo estabelecido na forma dos artigos 6º, inciso I, e 19, da IN-TCU 71/2012, modificada pela IN-TCU 76/2016.
48. Assim, tendo em vista que não há outros processos em andamento imputados à responsável e que teria que ser realizada sua citação, propõe-se, alternativamente à citação, que o processo não tenha seguimento neste Tribunal, sendo arquivado desde logo, agora com fulcro no art. 93 da Lei 8.443/1992 e no art. 213 do Regimento Interno do TCU, a título de racionalização administrativa e economia processual.
Idep Instituto de Desenvolvimento Profissional
49. No caso do Idep Instituto de Desenvolvimento Profissional, verificamos que também houve o transcurso de mais de dez anos desde o fato gerador da omissão no dever de prestar contas ('irregularidade 2') sem que tenha havido a sua notificação pela autoridade administrativa federal competente.
50. Na Nota Técnica 26/2011/CGGPC/SCC/MinC, de 20/4/2011 (peça 1, p. 152-156) se informa que a convenente encaminhou o ofício 047/10 Apicum-Açu, de 21/5/2010, contendo defesa/argumentação acerca da reprovação da prestação de contas parcial da 1ª parcela (peça 1, p. 154) , restando claro que teve conhecimento da irregularidade relativa à não comprovação da boa e regular aplicação dos recursos repassados na primeira parcela do convênio.
51. No entanto, não se encontram nos autos notificações acerca da omissão no dever de prestar contas da 2ª parcela.
52. Isso porque a notificação acerca da omissão foi feita por meio do Edital 33, de 11/9/2012, publicado no DOU de 12/9/2012 (peça 1, p. 172) . Entretanto, esse edital continha apenas notificação direcionada a Valdinê de Castro Cunha, que já não era mais dirigente da entidade, como amplamente discutido. No momento em que foi elaborada a instrução inicial (peça 22) , não se tinha conhecimento deste fato, tendo por esta razão a auditora federal de controle externo entendido que o responsável havia sido notificado, quando na verdade nunca o fora.
53. Importante mencionar que foi informado no tópico 'Análise dos Pressupostos', item 19 da instrução anterior (peça 22) , que ' não houve o transcurso de mais de dez anos desde o fato gerador sem que tenha havido a notificação do responsável pela autoridade administrativa federal competente (art. 6º, inciso II, c/c art. 19 da IN/TCU 71/2012, modificada pela IN/TCU 76/2016) , uma vez que o repasse dos recursos federais ocorreu em 2008, enquanto os responsáveis foram notificados com o edital 33, de 11/9/2012, publicado no DOU de 12/9/2012 (peça 1, p. 172) ' (grifo nosso) . Mas naquela oportunidade não se verificou que a comunicação não havia sido direcionada à entidade.
54. E, tendo em vista que a citação da entidade promovida anteriormente em 27/11/2019 não foi aceita pelo MPTCU e pela Ministra Relatora por ter sido enviada a endereço de representante que não estava devidamente constituído, temos que não houve a notificação da entidade desde o fato gerador da omissão no dever de prestar contas da 2ª parcela ('irregularidade 2') , seja na fase interna ou por este Tribunal.
55. Como se demonstrou nos itens 41 e 42 que a passagem de tempo prejudicou o exercício da ampla defesa e do contraditório no presente caso, propõe-se, alternativamente, que também não seja realizada a citação do Idep Instituto de Desenvolvimento Profissional pela omissão no dever de prestar contas da segunda parcela do projeto ('irregularidade 2') .
56. Assim, restaria citar a entidade pela não comprovação dos recursos da 1ª parcela ('irregularidade 1') . No entanto, o valor relativo a essa irregularidade atualizado, sem juros, em 1/1/2017, corresponde a R$ 86.986,91, sendo inferior ao valor de R$ 100.000,00, na forma estabelecida nos arts. 6º, inciso I, e 19, da IN-TCU 71/2012, modificada pela IN-TCU 76/2016. E, em atendimento ao item 9.4 do Acórdão 1772/2017-TCU-Plenário (Relator Ministro-Substituto Augusto Sherman Cavalcanti) , foi efetuada pesquisa no sistema processual do TCU, e não existem outros processos de TCE abertos com responsabilidade imputada à entidade.
57. Tendo em vista que não há outros processos em andamento com débitos imputados ao responsável e que não haveria sua citação pela omissão, o único débito atrelado ao responsável seria o relativo à não comprovação dos recursos repassados na 1ª parcela do convênio, que, como visto, é inferior ao limite estabelecido por este Tribunal.
58. Relevante reiterar que o Idep Instituto de Desenvolvimento Profissional ainda não foi regularmente citado (vide item 54 supra) e que ao decidir por dar prosseguimento ao processo e realizar sua citação incorrerão todos os custos da cobrança, sendo estes superiores ao valor do ressarcimento, visto que o montante devido pelos responsáveis é inferior ao limite mínimo estabelecido na forma dos artigos 6º, inciso I, e 19, da IN-TCU 71/2012, modificada pela IN-TCU 76/2016.
59. Diante da ocorrência do prejuízo à ampla defesa e ao contraditório ('irregularidade 2') e da demonstração de que o valor remanescente imputado ao responsável ('irregularidade 1') é inferior aos limites estabelecidos neste Tribunal, propõe-se, alternativamente à citação do responsável, que o processo seja arquivado para o Idep Instituto de Desenvolvimento Profissional, com fundamento no art. 6º, incisos I e II, c/c o art. 19 da IN/TCU 71/2012 e com fulcro no art. 1º, inciso I e art. 93 da Lei 8.443/1992 c/c os arts. 169, inciso VI, e 213 do Regimento Interno do TCU.
60. Como as citações foram determinadas em despacho de autoridade (peça 48) , propõe-se incluir duas propostas de encaminhamento a fim de serem analisadas pelo Ministro Relator do feito, Jorge Oliveira.'
61. Foi lavrado parecer pelo MP de Contas, no sentido de dar continuidade ao feito, acatando a proposta de citação da auditora e rejeitando a proposta de arquivamento (peça 64) :
'Ao ver do MP de Contas, o presente processo não merece ser arquivado, pelos seguintes motivos:
a) a responsável Valdinê de Castro Cunha já foi validamente citada por esta Corte em 11/12/2019 (dentro de 10 anos a contar do vencimento do prazo para a prestação de contas final) , quando compareceu espontaneamente aos autos, conforme petição à peça 35. Ademais, essa responsável já havia sido comunicada das irregularidades na fase interna da TCE (em 2010 e em 2012) , como atestam os documentos à peça 12, pp. 83/9, e à peça 13, pp. 143 e 145;
b) embora nunca tenha constado como presidente do Idep no cadastro da Receita Federal, Valdinê de Castro Cunha era, no período de outubro 2004 a outubro de 2008, a presidente eleita da entidade (peça 10, pp. 23 e 75/7) . Após esse período, ela permaneceu, no mínimo, como gestora de fato da entidade, pois assinou documentos da prestação de contas da primeira parcela (peça 12, pp. 1/4) e diversos outros documentos, com datas compreendidas entre os anos de 2009 e 2012 (peça 12, pp. 27, 33, 35, 59/60 e 83/9, peça 13, p. 145) , sempre se intitulando a presidente da entidade convenente;
c) como gestora de direito ou de fato da entidade convenente, Valdinê de Castro Cunha é responsável pela totalidade do débito apurado nesta TCE, que é de R$ 115.000,00, não havendo falar em arquivamento do processo por economia processual, pois o valor do dano é superior a R$ 100.000,00. Ademais, após a citação válida, não cabe mais o arquivamento do processo por economia processual (art. 19, § 1º, da IN/TCU 71/2012) ;
d) a primeira notificação do Idep Instituto de Desenvolvimento Profissional (denominação anterior: Associação dos Pescadores de Turirana) pela autoridade administrativa competente foi efetuada pelo Ofício 356/2010 (peça 12, p. 73) , respondido em 21/5/2010 (peça 12, p. 83) , em documento assinado por Valdinê de Castro Cunha, representando a entidade;
e) a segunda notificação ocorreu mediante o Ofício 61/2012, enviado em 9/8/2012 para o e-mail institucional do Idep e para o e-mail pessoal de Cláudio Luiz Lima Cunha (peça 13, p. 131) , que foi presidente do Idep de 14/6/2010 a 2/5/2017 (cf. cadastro da Receita Federal) , além de ser cônjuge de Valdinê de Castro Cunha e ex-prefeito municipal de Apicum-Açu/MA (fonte: https://atual7.com/tudo-sobre/claudio-cunha/) . O Ofício 61/2012 foi respondido em 23/12/2012, mediante documento assinado por Valdinê de Castro Cunha (peça 13, p. 145) ;
f) considerando-se que as notificações do Idep ocorreram em 2010 e em 2012, pouco tempo após as irregularidades, não se vislumbra nenhum prejuízo ao exercício do contraditório e da ampla defesa por parte da referida entidade;
g) Cláudio Luiz Lima Cunha tinha ciência das irregularidades desde 2012, pois, além de ter sido um dos destinatários do e-mail do MinC que encaminhou o Ofício 61/2012 (peça 13, p. 131) , respondido em 23/12/2012 (peça 13, p. 145) , foi cientificado por telefone, como demonstra o seguinte trecho da Nota Técnica 105/2012 (peça 13, pp. 123/5, grifou-se) :
Com vista ao atendimento do disposto nos Ofícios supramencionados, esta Secretaria determinou e autorizou a viagem a serviço para realização da visita in loco. Na preparação foram constatadas as dificuldades de acesso a localidade para a visita, o município [povoado] de Turirana-MA, haja vista que seriam necessárias a utilização de meios de transporte aéreo, rodoviário e aquaviário, da necessidade de deslocamento durante uma semana de dois servidores.
Foram iniciadas as tratativas da visita in loco por meio telefônico com a sede da entidade e como retorno foi demonstrado certa hostilidade por parte do Sr. Cláudio Cunha ao ser comunicado da visita. Foi também solicitado apoio da Secretaria de Cultura do Estado para apoio logístico e técnico na visita. Entretanto, em virtude de todo o exposto, procedeu -se nova análise dos fatos e registros e concluiu-se de que tendo em vista que o convênio encerrou sua execução em 2010, e que até o presente momento, a convenente não encaminhou a prestação de contas referente à 2ª parcela, não atendeu as diligências encaminhadas e não se vislumbra existência das atividades do ponto de cultura e o mesmo registros maiores que já informados, esta visita 'in loco' não acrescentará dados para corroborar a decisão da administração pública em iniciar trâmites da Instauração de Tomada de Contas Especial.
h) eventual delegação de competência de Cláudio Luiz Lima Cunha para Valdinê de Castro Cunha representar o Idep perante o concedente não exclui a responsabilidade do primeiro por atos praticados pela última (inclusive as respostas às notificações administrativas) ;
i) o despacho que ordenou a citação de Cláudio Luiz Lima Cunha foi proferido em 23/9/2020 (peça 48) , ou seja, dentro do prazo de 10 anos a contar do encerramento do prazo para a entrega da prestação de contas final do convênio (25/9/2010 - peça 1, p. 218) .
Sendo assim, reiteram-se as propostas de citação constantes do parecer anteriormente proferido pelo MP de Contas.
Note-se que, como Valdinê de Castro Cunha já foi validamente citada pela totalidade do débito, não há a necessidade de se renovar sua citação, sem prejuízo de que ela seja notificada da decisão que vier a ser proferida, para que, caso queira, complemente suas alegações defensivas.'
33. No mesmo parecer (peça 64) , o MPTCU propôs a restituição dos autos à unidade técnica para que fossem adotadas as seguintes medidas:
 a) promova a citação do Idep Instituto de Desenvolvimento Profissional, por meio de ofício enviado para seu endereço e para o endereço de José Carlos Cunha (CPF XXX.299.453-XX) , atual presidente da entidade, pelos débitos decorrentes das seguintes irregularidades:
 a.1) não comprovação da boa e regular gestão dos recursos recebidos por força da 1ª parcela do Convênio de Cooperação 226/2007-MINC/FNC, cuja prestação de contas parcial foi reprovada devido às seguintes irregularidades na execução financeira, relatadas na Informação 134/2010-CPCON/CGAD/DGI, de 7/4/2010: falta de identificação do convênio nas notas fiscais, saque de recursos da conta específica, não aplicação dos recursos recebidos no mercado financeiro, preenchimento de formulários em desacordo com as normas vigentes, não encaminhamento dos despachos de adjudicação e de homologação e dos orçamentos dos preços cotados na licitação realizada para aquisição de bens relacionados ao objeto do ajuste; e
 a.2) não comprovação da boa e regular gestão dos recursos recebidos por força da 2ª parcela do Convênio de Cooperação 226/2007-MINC/FNC, em razão da omissão no dever de prestar as contas relativas à 2ª parcela do convênio, cujo prazo venceu em 25/9/2010:
	Data de Referência
	Valor do Débito (R$) 

	31/1/2008
	2.333,00¹

	1/2/2008
	47.667,00¹

	19/11/2008
	65.000,00²

¹Responsável solidária: Valdinê de Castro Cunha, já citada.
²Responsáveis solidários: Valdinê de Castro Cunha, já citada, e Cláudio Luiz Lima Cunha.
 b) promova a citação de Cláudio Luiz Lima Cunha (presidente do Idep Instituto de Desenvolvimento Profissional no período de 14/6/2010 a 2/5/2017) , pelo débito decorrente da não comprovação da boa e regular gestão dos recursos recebidos por força da 2ª parcela do Convênio de Cooperação 226/2007-MINC/FNC, em razão da omissão no dever de prestar as contas relativas à 2ª parcela do convênio, cujo prazo venceu em 25/9/2010:
	Data de Referência
	Valor do Débito (R$) 

	19/11/2008
	65.000,00¹

 ¹Responsáveis solidários: Valdinê de Castro Cunha, já citada, e Idep Instituto de Desenvolvimento Profissional.
 c) analise as alegações de defesa e as razões de justificativa apresentadas por Valdinê de Castro Cunha (peça 59) , em conjunto com as eventuais respostas às novas citações ora propostas;
 d) notifique Valdinê de Castro Cunha (por meio dos advogados indicados à peça 59, p. 26, conforme procuração à peça 58) para que, caso queira, complemente suas alegações de defesa em razão das propostas de citação solidária ora efetuadas.
34. Em atendimento ao despacho do Ministro Relator Jorge Oliveira (peça 65) e aos pronunciamentos dos titulares da subunidade e da unidade técnica (peças 66 e 67) , foram promovidas as novas citações, da seguinte maneira:
 a) Associação dos Pescadores de Turirana (CNPJ 01.791.070/0001-78) (denominação atual: Idep Instituto de Desenvolvimento Profissional) - promovida a citação do responsável, conforme delineado adiante:
	Comunicação: Ofício 47808/2021 - Secomp-4 (peça 74) 
Data da Expedição: 26/8/2021
Data da Ciência: 2/9/2021 (peça 78) 
Fim do prazo para a defesa: 17/9/2021
Observação: Ofício enviado para o endereço do responsável, conforme pesquisa realizada na base de dados da Receita Federal (peça 70) 
	
	Comunicação: Ofício 47809/2021 - Secomp-4 (peça 75) 
Data da Expedição: 26/8/2021
Data da Ciência: 2/9/2021 (peça 77) 
Fim do prazo para a defesa: 17/9/2021
Observação: Ofício enviado para o endereço do responsável legal da empresa, José Carlos Cunha, conforme pesquisa realizada na base de dados CPF da Receita Federal
	
b) Valdinê de Castro Cunha (CPF: XXX.817.113-XX) - promovida a citação e a audiência do responsável, conforme delineado adiante:
	Comunicação: Ofício 47807/2021 - Seproc (peça 71) 
Data da Expedição: 20/8/2021
Data da Ciência: 04/10/2021 (peça 84) 
Fim do prazo para a defesa: 19/10/2021
Observação: Ofício enviado para o endereço do advogado da responsável, Guilherme Peixoto Almeida de Oliveira, conforme procuração acostada os autos (peças 58 e 69) .
	
 c) Cláudio Luiz Lima Cunha (CPF XXX.217.313-XX) - promovida a citação do responsável, conforme delineado adiante:
	Comunicação: Ofício 47804/2021 - Secomp-4 (peça 72) 
Data da Expedição: 26/8/2021
Data da Ciência: não houve (mudou-se) (peça 79) 
Observação: Ofício enviado para o endereço do responsável, conforme pesquisa realizada na base de dados da Receita Federal (peça 68) 
	
	Comunicação: Ofício 47805/2021 - Secomp-4 (peça 73) 
Data da Expedição: 26/8/2021
Data da Ciência: 2/9/2021 (peça 76) 
Fim do prazo para a defesa: 17/9/2021
Observação: Ofício enviado para o endereço do responsável, conforme pesquisa realizada na base de dados Renach (peça 68) 
	
35. Transcorrido o prazo regimental, o responsável Cláudio Luiz Lima Cunha apresentou alegações de defesa (peça 81) e Valdinê de Castro Cunha apresentou complemento às alegações de defesa (peça 85) .
36. Transcorrido o prazo regimental, o Idep (Instituto de Desenvolvimento Profissional) permaneceu silente, devendo ser considerado revel, nos termos do art. 12, § 3º, da Lei 8.443/1992.
EXAME TÉCNICO 
Alegações de defesa de Cláudio Luiz Lima Cunha (peça 81) e de Valdinê de Castro Cunha (peças 59 e 85) 
37. O responsável Cláudio Luiz Lima Cunha foi citado pela não comprovação da boa e regular gestão dos recursos recebidos por força da 2ª parcela do Convênio de Cooperação 226/2007-MINC/FNC, em razão da omissão no dever de prestar as contas relativas à 2ª parcela do convênio, cujo prazo venceu em 25/9/2010, sendo o débito associado a esta irregularidade de R$ 65.000,00.
38. A conduta atribuída ao responsável foi omitir-se no dever de prestar contas dos recursos da 2ª parcela do Convênio de Cooperação 226/2007-MinC/FNC, cujo prazo venceu em 25/9/2010, impedindo o estabelecimento do nexo causal entre as possíveis despesas efetuadas com os recursos recebidos na 2ª parcela do Convênio de Cooperação 226/2007-MINC/FNC, gerando uma presunção de danos ao erário.
39. Já a responsável Valdinê de Castro Cunha foi citada pela não comprovação da boa e regular gestão dos recursos recebidos por força da 1ª parcela do Convênio de Cooperação 226/2007-MINC/FNC, cuja prestação de contas parcial foi reprovada devido às seguintes irregularidades na execução financeira, relatadas na Informação 134/2010-CPCON/CGAD/DGI, de 7/4/2010: falta de identificação do convênio nas notas fiscais, saque de recursos da conta específica, não aplicação dos recursos recebidos no mercado financeiro, preenchimento de formulários em desacordo com as normas vigentes, não encaminhamento dos despachos de adjudicação e de homologação e dos orçamentos dos preços cotados na licitação realizada para aquisição de bens relacionados ao objeto do ajuste.
40. A conduta a ela atribuída foi não apresentar documentos que evidenciassem a correta execução financeira dos recursos repassados na 1ª parcela do Convênio de Cooperação 226/2007-MINC/FNC, mesmo após ter sido diligenciada pelo ente repassador para corrigir as pendências identificadas na prestação de contas apresentada, o que impediu comprovar o nexo causal entre o objeto executado e os recursos do convênio, de modo que a boa e regular execução financeira da 1ª parcela não está provada.
41. Devido à similaridade dos argumentos apresentados nas alegações de defesa dos responsáveis, realizaremos a análise dos documentos conjuntamente.
 Preliminar: análise das alegações de defesa
42. Os responsáveis requerem que seja feita análise de suas alegações de defesa, mesmo tendo sido apresentadas após o término do prazo regimental, em face no princípio da verdade material que rege os processos deste Tribunal, e dos princípios da ampla defesa e do contraditório, insculpidos no art. 5°, LV, da Constituição Federal de 1988 (peça 59, p. 5-7 e peça 81, p. 11) 
 Análise da preliminar
43. Atende-se aos pedidos formulado, informando aos responsáveis que suas alegações de defesa serão analisadas.
 Argumento: nulidade devido à inobservância do prazo de 180 dias para a instauração da TCE
44. Alega que houve descumprimento do art. 4º, § 1º da Instrução Normativa n° 71/2012 do TCU, o qual prevê que a instauração da tomada de contas especial não poderá exceder o prazo máximo de cento e oitenta dias, a contar, nos casos de omissão no dever de prestar contas, do primeiro dia subsequente ao vencimento do prazo para apresentação da prestação de contas.
45. Diz que 'no caso em apreço tal dispositivo foi violado, porque o término da vigência do convênio se deu em 27/7/2010, sendo que o primeiro dia subsequente ao vencimento do prazo para apresentação da prestação de contas (25/9/2010) foi o dia 26/9/2010. Contudo, o despacho autorizativo para a instauração da Tomada de Contas Especial apenas ocorreu em 22/11/2012 (peça 1, p. 180) , a instauração da TCE ocorreu em 28/11/2012, e o Relatório de TCE 010/2013 elaborado pelo MinC tão somente em 11/3/2013 (peça 1, p. 202-206) ' (peça 81, p. 13 e peça 59, p. 8) .
46. Argumenta que 'tal irregularidade foi, inclusive, atestada pela Controladoria-Geral da União, a qual, no Relatório de Auditoria n° 1655/2013, assentou o descumprimento do prazo para instauração da Tomada de Contas Especial' e que 'o cumprimento do prazo de 180 (cento e oitenta) dias para a instauração da Tomada de Contas Especial é imprescindível para a garantia constitucional do devido processo legal, prevista no art. 5°, LIV, da Constituição Federal. Dessa forma, não respeitado o período disposto na Instrução Normativa n° 71/2012 do TCU, resta maculado todo o processo de Tomada de Contas Especial, culminando na sua nulidade'. (peça 81, p. 13 e peça 59, p. 14) .
 Análise do argumento
47. Não se acolhe o argumento apresentado tendo em vista que a intempestividade na formalização de processo de tomada de contas especial (extrapolação do prazo de 180 dias) não gera nulidade processual, podendo ser considerada grave infração à norma legal para fins de responsabilização da autoridade administrativa competente, conforme jurisprudência pacificada no Tribunal, exemplificada pelos seguintes julgados: Acórdão 690/2017-TCU-Primeira Câmara | Relator: BRUNO DANTAS, Acórdão 6531/2016-TCU-Primeira Câmara | Relator: BRUNO DANTAS, Acórdão 1768/2007-TCU-Primeira Câmara | Relator: AUGUSTO NARDES, Acórdão 3380/2008-TCU-Primeira Câmara | Relator: GUILHERME PALMEIRA.
 Argumento: prescrição da pretensão de ressarcimento ao erário
 Defesa de Cláudio Luiz Lima Cunha
48. Argumenta que 'a pretensão de ressarcimento ao erário está prescrita, já que a instauração da presente tomada de contas especial se deu após o prazo de 10 (dez) anos a contar das irregularidades consideradas' e que 'a demanda está prescrita sob o entendimento acerca da incidência do prazo decenal para o exercício da pretensão ressarcitória' (peça 81, p. 14) . 
49. Narra que 'a doutrina e a jurisprudência são assentes quando consignam que a imprescritibilidade das ações de ressarcimento ao erário, prevista no art. 37, § 5º, da Constituição Federal, deve ser compreendida restritivamente, uma vez que atentaria contra a segurança jurídica exegese que consagrasse a imprescritibilidade de ação de ressarcimento decorrente de qualquer ato ilícito' (peça 81, p. 14) .
50. Discorre que 'ao analisar o RE 852475/SP, Tema 897 da Repercussão Geral, o Supremo Tribunal Federal firmou o entendimento de que a imprescritibilidade da pretensão de ressarcimento ao erário apenas incide nos casos de atos dolosos de improbidade administrativa' (peça 81, p. 15) .
51. Defende que 'passados 12 anos, 9 meses e 12 dias entre a data do último repasse financeiro (19/11/2008) e a intimação pessoal do ora Defendente acerca da Tomada de Contas Especial (02/09/2021) , tem-se a incidência da prescrição de ressarcimento ao erário, configurando-se a prescrição decenal' e que 'ainda que consideremos como termo inicial da prescrição o término da vigência da Convênio (27/7/2010) , também ocorrerá a incidência da prescrição decenal (...) o que ocorre da mesma forma, entendendo-se que o marco inicial para a contagem do prazo prescricional seria o prazo para a entrega da prestação de contas final do convênio (25/9/2010) ' (peça 81, p. 16-17) .
52. Cita instrução anterior formulada pela auditora federal de controle externo (peça 60) , afirmando que 'a área técnica dessa Colenda Corte de Contas já exarou entendimento no sentido de que a demanda estaria prescrita e que a TCE não estaria devidamente constituída e nem estaria em condições de ser instruída' (peça 81, p. 16) .
53. Diz que 'os supostos danos imputados pelo TCU teriam ocorrido no ano de 2010, sobrevindo apenas em 2021 a notificação do Defendente para responder à Tomada de Contas Especial' e que 'mesmo que o eminente Relator considere a incidência do prazo prescricional de dez anos (Acórdão 1.441/2016 - TCU) , sob o argumento da aplicação do disposto art. 205 do CC/02, não é possível o exercício da pretensão ressarcitória, conforme assentado na seguinte decisão monocrática proferida pelo Min. Relator Roberto Barroso no julgamento do MS 34256/DF' (peça 81, p. 17-18) .
54. Fala que 'quando há um longo decurso de tempo entre a prática de um ato e a devida notificação ao seu agente responsável, tal interstício dificulta em demasia, ou mesmo impossibilita, o pleno exercício dos direitos da ampla defesa e do contraditório, consagrados na citada Carta Magna, e aplicáveis aos litigantes em processo administrativo (inciso LV, art. 5º) ' (peça 81, p. 18-19) .
55. Profere que 'no âmbito desse TCU o prazo de 10 anos para a prescrição decorre do Acórdão 1441/2016-TCU-Plenário, no qual restou assentado que o art. 205 do Código Civil fornece a melhor integração analógica para contagem do prazo, com termo inicial na ocorrência da irregularidade, art. 189, também do Diploma Civil, com as devidas interrupções em face da citação, audiência ou oitiva dos responsáveis' (peça 81, p. 20) .
56. Ensina que 'essa Corte entende que o chamamento do responsável na fase interna das apurações não interrompe a prescrição, mas somente a citação ou audiência do responsável pelo Tribunal de Contas' e que 'não há que se falar em causas interruptivas da prescrição neste caso já, que o defendente CLÁUDIO LUIZ LIMA CUNHA nunca foi notificado e/ou intimado para responder a qualquer irregularidade, isso desde a fase interna/administrativa dessa Tomada de Contas Especial' (peça 81, p. 21) .
 Defesa de Valdinê de Castro Cunha
57. No caso da responsável Valdinê de Castro Cunha, complementa que o termo inicial do prazo prescricional deve ser a data do último recurso, em 19/11/2008.
58. Diz que 'o Convênio foi firmado em 27/12/2007, com vigência entre 27/12/2007 e 27/7/2010, sendo que o último repasse financeiro ocorreu em 19/11/2008, e a intimação pessoal da ora Defendente acerca da Tomada de Contas Especial somente ocorreu em 28/4/2020, a teor do Aviso de Recebimento anexado aos autos (peça 41) ' e que 'em que pese a vigência do Convênio de Cooperação 226/2007-MINC/FNC ter se escoado em 27/7/2010, o último repasse financeiro foi realizado em 19/11/2008, sendo este o termo inicial do prazo prescricional, a teor da jurisprudência do TCU' (peça 59, p. 10) 
59. Argumenta ainda que houve nulidade por ter sido feita citação na pessoa de advogado sem poderes específicos, já que 'o art. 4°, III, § 1°, da Resolução TCU n° 170/2004 é expresso ao consignar que a citação válida do destinatário, por meio de seu procurador constituído nos autos, imprescinde da outorga de poderes expressos no mandato para esse fim' e 'nos casos em que procurador não possuir poderes específicos para receber citação, é necessário que esta seja realizada pessoalmente, sob pena de nulidade' (peça 59, p. 10-11) .
60. Fala que 'feitas tais considerações, demonstra-se a impossibilidade de utilização da data do ato de ordenação (14/10/2019) ou do efetivo encaminhamento do ofício ao advogado constituído nos autos à época (20/11/2019) , Sandro Araújo, uma vez que este não possui procuração com poderes especiais para receber citação - informação ratificada por esta Corte de Contas' (peça 59, p. 11) .
 Análise dos argumentos
61. Inicialmente, não se acolhe a alegação de Valdinê de Castro Cunha de que o termo inicial do prazo prescricional deve ser a data de repasse do último recurso, em 19/11/2008. 
62. Isso porque a responsável foi citada por não apresentar documentos que evidenciassem a correta execução financeira dos recursos repassados na 1ª parcela do Convênio de Cooperação 226/2007-MINC/FNC. No entanto, como o prazo para apresentar a prestação de contas final (que inclui os documentos da primeira parcela) venceu em 25/9/2010, a irregularidade apenas restou caracterizada em 26/9/2010. Até esta data, os documentos poderiam ter sido apresentados.
63. Cumpre mencionar que a responsável continuou como dirigente da entidade até 13/6/2010, e, mesmo tendo sido notificada pelo MinC, não apresentou os documentos requisitados quando estava à frente da entidade.
64. No que diz respeito à alegação de nulidade da citação de Valdinê de Castro Cunha, informa-se que o comparecimento espontâneo do responsável supre a ausência ou a nulidade de citação. Ainda, a citação da responsável foi renovada posteriormente, tendo sido recebido ofício citatório em seu endereço, conforme exposto acima.
65. Passemos agora à análise da alegação da prescrição da pretensão ressarcitória.
66. O Supremo Tribunal Federal - STF, no Recurso Extraordinário - RE 636.886, fixou a tese, com repercussão geral reconhecida, de que 'é prescritível a pretensão de ressarcimento ao erário fundada em decisão de Tribunal de Contas' (Tema 899) . Em que pese o questionamento acerca da abrangência da tese ali firmada, no sentido de que se circunscreveria apenas ao processo de execução da condenação imposta pelo TCU (ou seja, inaplicável à pretensão de ressarcimento exercida no processo 'conhecimento' da TCE) , verifica-se que o STF, por meio de decisões prolatadas pelas suas duas turmas, tem decidido de forma reiterada que se aplica o prazo prescricional de 5 anos previsto na Lei 9.873/1999 às pretensões sancionatória e ressarcitória a cargo do Tribunal de Contas da União. 
67. Seja por aplicação direta ou por analogia, a orientação sufragada é no sentido de que o prazo de 5 anos é compatível com a tese de que a ação e a execução prescrevem no mesmo prazo (Súmula 150 do STF) , bem como com o fato de que a Lei 9.873/1999 - que regulamenta o exercício de ação punitiva pela Administração Pública Federal, direta e indireta - regeria integralmente a prescrição no âmbito do TCU. Quanto a este último aspecto, o Ministro Luís Roberto Barroso, no voto exarado no julgamento do MS 32.201, embora tenha advertido que a atuação do TCU, em sua acepção clássica, não se qualifica como exercício do poder de polícia, ressaltou que a Lei 9.873/1999 assumiria vocação regulatória geral da prescrição do exercício da competência sancionadora da Administração Pública, sendo sua disciplina aplicável a qualquer ação punitiva da Administração Pública Federal, exceto àquelas esferas em que exista regulamentação específica. Ademais, em virtude da autonomia científica do Direito Administrativo, não haveria razão plausível para suprimir a omissão da Lei Orgânica do Tribunal de Contas da União, no tocante ao estabelecimento de um prazo prescricional próprio, valendo-se das normas de direito civil, e não das de direito administrativo.
68. Eis algumas ementas que evidenciam o entendimento predominante do STF:
'Ementa: AGRAVO REGIMENTAL EM MANDADO DE SEGURANÇA. TOMADA DE CONTAS ESPECIAL. TRIBUNAL DE CONTAS DA UNIÃO. CONDENAÇÃO A RESSARCIMENTO AO ERÁRIO. PRESCRIÇÃO. MARCO INTERRUPTIVO. ART. 2°, II, DA LEI 9.873/1999. ATO INEQUÍVOCO DE APURAÇÃO DO FATO. DISCUSSÃO. DIREITO LÍQUIDO E CERTO. DEMONSTRAÇÃO. INOCORRÊNCIA. SUBSISTÊNCIA DA DECISÃO AGRAVADA. AGRAVO A QUE SE NEGA PROVIMENTO. I - As razões do agravo regimental são inaptas para desconstituir os fundamentos da decisão agravada, que, por isso, se mantêm hígidos. II - Aplicando-se a regulamentação da Lei 9.873/1999 ao caso concreto, observa-se que a pretensão sancionatória do TCU, em relação aos atos praticados pelo impetrante, levando-se em consideração a ocorrência de 5 causas interruptivas da prescrição, não teria sido fulminada pelo decurso do tempo. III - A pretensão do recorrente, fundada na discussão sobre os fatos apontados como marcos interruptivos da prescrição da pretensão punitiva da Administração Pública, refoge aos estreitos limites do mandamus, ante a ausência de liquidez e certeza do direito pleiteado. IV - Agravo regimental a que se nega provimento.' MS 36067 ED-AgR. Órgão julgador: Segunda Turma. Relator (a) : Min. RICARDO LEWANDOWSKI. Julgamento: 18/10/2019
'Ementa: AGRAVO REGIMENTAL EM RECLAMAÇÃO. TRIBUNAL DE CONTAS DA UNIÃO. TOMADA DE CONTA ESPECIAL. PRESCRIÇÃO DA PRETENSÃO PUNITIVA. RECONHECIDA EM DECISÃO DO SUPREMO TRIBUNAL FEDERAL. PRESCRITIBILIDADE DO RESSARCIMENTO AO ERÁRIO FUNDADA EM DECISÃO DE TRIBUNAL DE CONTAS. AÇÃO DE IMPROBIDADE ADMINISTRATIVA COM PEDIDO DE RESSARCIMENTO JÁ EM CURSO. AGRAVO REGIMENTAL A QUE SE NEGA PROVIMENTO. I - O acórdão do TCU determinou a formação de processo administrativo para avaliarem, efetivamente, a eventual responsabilização do agravado para o ressarcimento do dano ao erário, contrariando, assim, autoridade desta Corte no MS 35.512/DF, uma vez que houve a concessão da segurança para declarar a ocorrência da prescrição da pretensão punitiva do TCU em relação às infrações imputadas a ele, destacando-se que a União poderia perseguir os valores referentes ao ressarcimento dos danos na esfera judicial. II - Agravo regimental a que se nega provimento.' (Rcl 39497 AgR. Órgão julgador: Segunda Turma. Relator (a) : Min. RICARDO LEWANDOWSKI. Julgamento: 10/10/2020) 
'Ementa: MANDADO DE SEGURANÇA. DIREITO ADMINISTRATIVO. TRIBUNAL DE CONTAS DA UNIÃO. SERVIDOR DA SECRETARIA DE SAÚDE DO ESTADO DO ACRE. FISCALIZAÇÃO OMISSA E DEFICIENTE NA EXECUÇÃO DE DOIS CONVÊNIOS FIRMADOS ENTRE A SECRETARIA ESTADUAL E O MINISTÉRIO DA SAÚDE. APLICAÇÃO DE MULTA. ARTS. 28, II, E 58, II, DA LEI 8.443/1992. ART. 268, II, DO REGIMENTO INTERNO DO TCU. PRESCRIÇÃO DA PRETENSÃO SANCIONATÓRIA. OCORRÊNCIA. APLICAÇÃO DA LEI 9.873/1999. PRECEDENTES DESTE STF. MEDIDA LIMINAR DEFERIDA E RATIFICADA NO EXAME DE MÉRITO. SEGURANÇA CONCEDIDA PARA AFASTAR A MULTA APLICADA. 1. A prescrição da pretensão punitiva do TCU é regulada pela Lei 9.873/1999, descabendo a aplicação do prazo decenal previsto na legislação civil (art. 205 do Código Civil) . Ao revés, incide o prazo quinquenal previsto na Lei 9.873/1999 (MS 32201, Rel. Min. Roberto Barroso, PRIMEIRA TURMA, DJe 7/8/2017; MS 35.512-AgR, Rel. Min. Ricardo Lewandowski, SEGUNDA TURMA, DJe 21/6/2019) . 2. In casu, na linha do parecer apresentado pelo Ministério Público Federal e da decisão liminar de minha lavra, é inequívoca a superação do prazo prescricional quinquenal. Os ilícitos apontados pela Corte de Contas ocorreram em julho de 2006, tendo o processo de auditoria sido instaurado em 9/10/2006. A ordem de citação do responsável para a audiência, por sua vez, ocorreu em 25/6/2007. Entretanto, a decisão condenatória recorrível foi exarada somente em 31/5/2016, data da prolação do Acórdão 3513/2016-TCU-Primeira Câmara. 3. Ex positis, CONCEDO A SEGURANÇA unicamente para afastar a sanção de multa aplicada ao impetrante, nos autos da Tomada de Contas Processo 023.288/2006-0, máxime da ocorrência de prescrição da pretensão punitiva do Tribunal de Contas da União. MS 35940.' (Órgão julgador: Primeira Turma. Relator (a) : Min. LUIZ FUX. Julgamento: 16/06/2020) .
69. Essa orientação também foi seguida nas seguintes decisões monocráticas: MS 36.127-MC/DF e MS 35.940-MC/DF, Rel. Min. Luiz Fux; MS 35.294, MS 35.539/DF e MS 35.971-TP/DF, Rel. Min. Marco Aurélio; MS 34.256 MC/DF, MS 36.054-MC e MS 36.067-MC/DF, Rel. Min. Ricardo Lewandowski.
70. O Supremo Tribunal Federal tem se pronunciado no sentido de reconhecer não só a aplicação da prescrição quinquenal com fulcro na interpretação da Lei 9.873/1999, mas também a incidência dos marcos interruptivos do prazo prescricional consignados na referida lei, tantas vezes quanto presentes os suportes fáticos (MS 32201, Relator: Min. Roberto Barroso) . 
71. Entendimento que também foi adotado nas seguintes decisões monocráticas: MS 36.054, MS 34.256-MC, MS 35.512 e MS 36.067-MC, todos de relatoria do Min. Ricardo Lewandowski; MS 35.294, MS 35.539 e MS 35.971-TP, todos de relatoria do Min. Marco Aurélio; MS 32.201, Rel. Min. Roberto Barroso, e MS 36.127-MC e MS 35.940-MC, Min. Luiz Fux.
72. Em relação ao termo inicial da contagem do prazo prescricional, o 'caput' do art. 1º da Lei 9.873/1999 oferece solução que não destoa do modelo adotado pelo TCU no incidente de uniformização de jurisprudência, em que se examinou a prescrição da pretensão punitiva, nos termos do Acórdão 1441/2016-TCU-Plenário (Rel. Min. Benjamin Zymler) , com a adição da particularidade de explicitar o caso de infrações permanentes ou continuadas:
a) Regra geral: 'data da prática do ato' (o que equivale a 'ocorrência da irregularidade sancionada') ;
b) Regra especial: 'no caso de infração permanente ou continuada, do dia em que tiver cessado'.
73. A Lei 9.873/1999, no art. 2º, estabelece as causas interruptivas da prescrição punitiva, consoante abaixo transcrito, já na redação conferida pela Lei 11.941/2009:
'Art. 2º Interrompe-se a prescrição da ação punitiva:
I - pela notificação ou citação do indiciado ou acusado, inclusive por meio de edital;
II - por qualquer ato inequívoco, que importe apuração do fato;
III - pela decisão condenatória recorrível.
IV - por qualquer ato inequívoco que importe em manifestação expressa de tentativa de solução conciliatória no âmbito interno da administração pública federal.'
74. O quadro a seguir indica alguns eventos processuais, ocorridos no curso de uma TCE (fase interna e externa) - instaurada em razão de irregularidades na aplicação de recursos da União transferidos a entes subnacionais - que poderiam ser enquadrados nas causas de interrupção da prescrição acima apontadas, sem prejuízo, é claro, de outras ocorrências fáticas elegíveis como marco interruptivo, a depender da forma de proceder de cada entidade ou órgão tomador de contas.
	I - pela notificação ou citação do indiciado ou acusado, inclusive por meio de edital;
	 (i) notificação no âmbito do procedimento administrativo de ressarcimento previamente à instauração da TCE;
 (ii) notificação efetuada pelo órgão tomador de contas acerca da instauração da TCE;
 (iii) citação efetuada pelo TCU.
*Data da ciência da notificação ou citação pelos responsáveis ou de publicação do edital no DOU.

	II - por qualquer ato inequívoco, que importe apuração do fato;
* procedimento que evidencie a apuração dos fatos irregulares, com o objetivo quantificar o dano e identificar possíveis responsáveis.
	 (i) relatório de sindicância ou PAD;
 (ii) relatório de apuração de irregularidades referente ao processo administrativo prévio à instauração da TCE;
 (iii) relatórios de fiscalização, pareceres, despachos, informações e memorandos relacionados à apuração dos fatos irregulares;
 (iv) relatório do tomador de contas;
 (v) relatório do controle interno; 
 (vi) termo de instauração ou designação de instauração da TCE;
 (vii) autuação da TCE no TCU; entre outras causas.
*Há quem inclua nesse grupo diligências que comprovam providências do responsável sobre as irregularidades investigadas.

	III - pela decisão condenatória recorrível.
	 (i) Verifica-se apenas no âmbito do TCU com a data da prolação do acórdão condenatório recorrível.

	IV - por qualquer ato inequívoco que importe em manifestação expressa de tentativa de solução conciliatória no âmbito interno da administração pública federal.
	 (i) pedido de parcelamento;
 (ii) pagamento parcial do débito;
 (iii) qualquer manifestação do responsável que demonstre claramente a sua intenção de recolher o débito.

75. Bem se vê, portanto, que haveria uma multiplicidade de causas de interrupção da prescrição, conforme se depreende do art. 2º da Lei 9.873/1999. Tal exegese encontra respaldo em precedentes do STF, a exemplo do que se decidiu no julgamento do MS 36067 (Rel. Min. Ricardo Lewandowski) , com destaque para trecho do voto em que o Relator reconhece cinco causas de interrupção da prescrição, in verbis:
' (...) Assim, faz-se necessário levar em consideração que, apesar de os fatos objeto da apuração conduzida pela Corte de Contas remontarem aos anos de 1999 e 2000, período no qual o impetrante era Secretário de Saúde municipal, o Tribunal de Contas da União deu prosseguimento à tomada de contas especial por ter constatado a ocorrência de 5 causas interruptivas da prescrição, a saber: a) relatório de auditoria em conjunto realizada pelo Denasus e pela Secretaria Federal de Controle, lavrado em 06/07/2001, sendo este, certamente, um ato inequívoco que importou a apuração do fato (art. 2º, II, da Lei n. 9.873/1999) ; b) instauração de Tomada de Contas Especial pelo FNS, ocorrida em 05/10/2005, sendo este também, certamente, um ato inequívoco que importou a apuração do fato (art. 2º, II, da Lei n. 9.873/1999) ; c) a autuação da presente Tomada de Contas Especial no âmbito do Tribunal de Contas da União, ocorrida em 12/08/2008, sendo este também, certamente, um ato inequívoco que importou a apuração do fato (art. 2º, II, da Lei n. 9.873/1999) ; d) o ato que ordenou a citação do responsável, ora impetrante, ocorrida em 12/07/2010 (art. 2º, I, da Lei n. 9.873/1999) ; e e) o exercício do poder punitivo ocorrido em 20/06/2012, data da prolação do Acórdão 1563/2012-TCU-Plenário (art. 2º, III, da Lei n. 9.873/1999) .'
76. No caso concreto, tendo como parâmetro a tese firmada pelo STF, no RE 636.886, no sentido de que ambas as pretensões do TCU (sancionatória e ressarcitória) sujeitam-se ao prazo prescricional de 5 anos previsto na Lei 9.873/1999, considerando, ainda, o sistema prescricional descrito na citada lei, inclusive as causas de suspensão e de interrupção da prescrição, tem-se os seguintes eventos processuais:
 a) Termo inicial da contagem do prazo (data da ocorrência da irregularidade) : em 26/9/2010 - data posterior ao prazo para ser apresentada a prestação de contas;
 b) Ofício 61/2012/CGGPC/SCC/MinC, de 11/6/2012 (peça 1, p. 168) , requisitando documentos complementares e a prestação de contas referentes à segunda parcela à concedente;
 c) Parecer Financeiro 223/2012-CPCON/CGEX/SPOA (peça 1, p. 174-178) , emitido em 22/11/2012;
 d) Relatório de TCE 010/2013, de 11/3/2013 (peça 1, p. 202-206) ;
 e) Relatório de Auditoria 1655/2013, de 12/11/2013 (peça 1, p. 224-226) ;
 f) Instrução lavrada pela Secretaria de Controle Externo do Maranhão do TCU em 28/4/2016, propondo diligência para ser apresentada a documentação apresentada pela convenente ao órgão repassador (peça 3) ;
 g) Nova instrução, lavrada pela Secex-TCE, em 9/10/2019, propondo a citação da Valdinê de Castro Cunha e Associação dos Pescadores de Turirana;
 h) Despacho da então Ministra Relatora Ana Arraes, lavrado em 23/9/2020 (peça 48) , determinando a citação de Cláudio Luiz Lima Cunha junto com os demais responsáveis;
 i) Ofício 47805/2021 - Secomp-4, recebido em 2/9/2021 notificando Cláudio Luiz Lima Cunha acerca das irregularidades encontradas (peça 4, p. 73 e 76) ;
 j) Ofício 47806/2021 - Secomp-4, recebido em 2/9/2021 notificando a) Valdinê de Castro Cunha acerca das irregularidades encontradas (peça 4, p. 71 e 84) ;
77. Analisando-se a data da prática do ato irregular, bem como os eventos processuais que se sucederam, conforme acima enumerados, os quais teriam o condão de interromper o curso do prazo prescricional, de acordo com o art. 2º da Lei 9.873/1999, observa-se que não teria transcorrido o prazo de 5 (cinco) anos entre os eventos processuais descritos acima. Dessa forma, ainda que se levasse em conta o entendimento sufragado pelo STF, no julgamento do RE 636.886, não teria ocorrido a prescrição da pretensão sancionatória e ressarcitória a cargo do TCU.
78. E, ainda que tivesse ocorrido a prescrição conforme o entendimento odo STF, temos que o caso tratado no RE 636.886 (tema 899 da repercussão geral) diz respeito à fase de execução judicial de deliberação do Tribunal de Contas, tanto assim que, para deslindá-lo, foi necessária a aplicação da Lei 6.830/1980 (Lei de Execuções Fiscais) , diploma legal evidentemente inaplicável à fase que antecede a formação do título executivo extrajudicial do TCU, caracterizada pela atuação do órgão de controle externo até a prolação do acórdão.
79. Veja-se que foram opostos embargos declaratórios contra a referida decisão do STF, os quais foram rejeitados pela maioria da Suprema Corte (Plenário, Sessão Virtual de 13.8.2021 a 20.8.2021) , confirmando, portanto, a abrangência da deliberação prolatada na fixação do tema 899, razão por que se deve adotar a orientação prevalente no TCU, no sentido de que a matéria ali tratada alcançaria tão somente a fase judicial de cobrança do título extrajudicial, não atingindo os processos de controle externo, mantendo-se, desse modo, a interpretação adotada pela Suprema Corte, em 2008, no Mandado de Segurança - MS 26.210, oportunidade em que foi definida a tese da imprescritibilidade das ações de ressarcimento ao erário:
80. A suspensão pelo STF das demandas nas quais esteja em questão a prescritibilidade da pretensão de ressarcimento ao erário com base em decisão de tribunal de contas (RE 636.886/STF) alcança tão somente a fase judicial de cobrança do título extrajudicial, não atingindo os processos de controle externo em trâmite. Até julgamento definitivo em contrário pelo STF, permanece o entendimento do TCU acerca da imprescritibilidade das pretensões de ressarcimento decorrentes de tomadas de contas especiais. (Acórdão 1267/2019-TCU-Plenário, Relator: Min. AROLDO CEDRAZ) 
'A suspensão pelo STF das demandas nas quais esteja em questão a prescritibilidade da pretensão de ressarcimento ao erário com base em decisão de tribunal de contas (RE 636.886/STF) alcança tão somente a fase judicial de cobrança do título extrajudicial, não atingindo os processos de controle externo em trâmite. Até julgamento definitivo em contrário pelo STF, permanecem imprescritíveis as pretensões de ressarcimento decorrentes de tomadas de contas especiais.' (Acórdão 7930/2018-TCU-Segunda Câmara, Relatora: Min. ANA ARRAES) .
81. Diante do narrado, não se aceita o argumento apresentado.
 Argumento: prescrição da pretensão punitiva
82. Defende que ocorreu a prescrição da pretensão punitiva do Tribunal, não podendo ser aplicadas sanções ao responsável, apresentando como argumentos julgados do Superior Tribunal Federal e do Superior Tribunal de Justiça (peça 81, p. 22-25 e peça 59, p. 23-25) .
83. Requer o 'reconhecimento da impossibilidade de aplicação de qualquer multa com base nos arts. 57 e 58 da Lei nº 8.443/1992, em razão da implementação da prescrição' (peça 81, p. 25) .
 Análise do argumento apresentado
84. A pretensão punitiva do TCU, conforme Acórdão 1441/2016-TCU-Plenário, Relator: Benjamin Zymler, que uniformizou a jurisprudência acerca dessa questão, subordina-se ao prazo geral de prescrição indicado no art. 205 do Código Civil, que é de dez anos, contado da data de ocorrência da irregularidade sancionada, nos termos do art. 189 do Código Civil, sendo este prazo interrompido pelo ato que ordenar a citação, a audiência ou a oitiva do responsável.
85. No caso dos responsáveis, não ocorreu a prescrição, uma vez que a data dos fatos irregulares ocorreu em 26/9/2010 e o ato que ordenou a citação foi lavrado em 23/9/2020 (peça 48) , razão pela qual não se acolhe o argumento apresentado.
 Argumento: ausência de pressupostos para instauração da TCE
86. Dizem que estão ausentes os pressupostos para instauração da TCE, já que o valor atualizado do débito apurado (sem juros) atribuído a cada responsável é inferior ao limite mínimo de R$ 100.000,00 (sendo o débito atribuído a Cláudio Luiz Lima Cunha R$ 65.000,00 e a Valdinê de Castro Cunha, R$ 50.000,00) , razão pela qual ficaria dispensada a instauração da Tomada de Contas Especial conforme dispõe o art. 6º, inciso I, e art. 19 da IN/TCU 71/2012, modificada pela IN/TCU 76/2016 e o art. 212 do Regimento Interno do TCU (peça 81, p. 26 e peça 85, p. 4) .
87. E que 'a própria área técnica atestou que o valor do débito é inferior ao valor de R$ 100.000,00 (cem mil reais) e por isso a presente TCE deveria ser arquivada nos termos dos arts. 6º, inciso I, e 19, da IN-TCU 71/2012, modificada pela INTCU 76/2016' para a responsável Valdinê de Castro Cunha (peça 85, p. 6) .
88. Argumentam ainda que 'a própria área técnica do TCU identificou que transcorreram mais de dez anos desde o fato gerador (omissão no dever de prestar contas) sem que tenha havido a notificação do Defendente pela autoridade administrativa federal competente, razão pela qual foi proposto o arquivamento do feito em razão da prescrição decenal e foi atestado o descumprimento do art. 6º, inciso II, c/c art. 19 da IN-TCU 71/2012, modificada pela IN-TCU 76/2016, que determinam a dispensa da instauração da TCE' (peça 81, p. 27) .
89. Diante disto, requer o arquivamento dos autos, com arrimo no art. 7°, incisos II e III da IN/TCU 71/2012, modificada pela IN/TCU 76/2016.
 Análise do argumento
90. Não se acolhe o pedido de arquivamento pelo valor do débito, pois o limite mínimo de R$ 100.000,00 estabelecido no art. 6º, inciso I, e art. 19 da IN/TCU 71/2012, modificada pela IN/TCU 76/2016, diz respeito ao débito total atribuído ao processo de tomada de contas especial, e não individualizado por responsável. No caso em tela, o valor total do débito atribuído a todos os responsáveis atende ao previsto. 
91. No que diz respeito ao pronunciamento da área técnica acerca da passagem dos dez anos, primeiro, informa-se ao responsável que a proposta de arquivamento dos autos não esteve relacionada à prescrição decenal, a qual, inclusive, sequer é aceita neste Tribunal. Segundo, informa-se que ainda que tivesse ocorrido o arquivamento dos autos, isso não implica o cancelamento do débito apurado, continuando o responsável obrigado a realizar o pagamento para que lhe seja dada quitação (Acórdão 8096/2012-TCU-Segunda Câmara | Relator: AROLDO CEDRAZ) .
92. Por fim, não acolho o argumento apresentado no que diz respeito ao descumprimento do art. 6º, inciso II, c/c art. 19 da IN-TCU 71/2012, modificada pela IN-TCU 76/2016, pelas razões expostas no Parecer do Parquet, o qual rejeitou a proposta de arquivamento dos autos formulada pela área técnica (peça 64) :
'Ao ver do MP de Contas, o presente processo não merece ser arquivado, pelos seguintes motivos:
 (...) 
d) a primeira notificação do Idep Instituto de Desenvolvimento Profissional (denominação anterior: Associação dos Pescadores de Turirana) pela autoridade administrativa competente foi efetuada pelo Ofício 356/2010 (peça 12, p. 73) , respondido em 21/5/2010 (peça 12, p. 83) , em documento assinado por Valdinê de Castro Cunha, representando a entidade;
e) a segunda notificação ocorreu mediante o Ofício 61/2012, enviado em 9/8/2012 para o e-mail institucional do Idep e para o e-mail pessoal de Cláudio Luiz Lima Cunha (peça 13, p. 131) , que foi presidente do Idep de 14/6/2010 a 2/5/2017 (cf. cadastro da Receita Federal) , além de ser cônjuge de Valdinê de Castro Cunha e ex-prefeito municipal de Apicum-Açu/MA (fonte: https://atual7.com/tudo-sobre/claudio-cunha/) . O Ofício 61/2012 foi respondido em 23/12/2012, mediante documento assinado por Valdinê de Castro Cunha (peça 13, p. 145) ;
f) considerando-se que as notificações do Idep ocorreram em 2010 e em 2012, pouco tempo após as irregularidades, não se vislumbra nenhum prejuízo ao exercício do contraditório e da ampla defesa por parte da referida entidade;
g) Cláudio Luiz Lima Cunha tinha ciência das irregularidades desde 2012, pois, além de ter sido um dos destinatários do e-mail do MinC que encaminhou o Ofício 61/2012 (peça 13, p. 131) , respondido em 23/12/2012 (peça 13, p. 145) , foi cientificado por telefone, como demonstra o seguinte trecho da Nota Técnica 105/2012 (peça 13, pp. 123/5, grifou-se) :
Com vista ao atendimento do disposto nos Ofícios supramencionados, esta Secretaria determinou e autorizou a viagem a serviço para realização da visita in loco. Na preparação foram constatadas as dificuldades de acesso a localidade para a visita, o município [povoado] de Turirana-MA, haja vista que seriam necessárias a utilização de meios de transporte aéreo, rodoviário e aquaviário, da necessidade de deslocamento durante uma semana de dois servidores.
Foram iniciadas as tratativas da visita in loco por meio telefônico com a sede da entidade e como retorno foi demonstrado certa hostilidade por parte do Sr. Cláudio Cunha ao ser comunicado da visita. Foi também solicitado apoio da Secretaria de Cultura do Estado para apoio logístico e técnico na visita. Entretanto, em virtude de todo o exposto, procedeu -se nova análise dos fatos e registros e concluiu-se de que tendo em vista que o convênio encerrou sua execução em 2010, e que até o presente momento, a convenente não encaminhou a prestação de contas referente à 2ª parcela, não atendeu as diligências encaminhadas e não se vislumbra existência das atividades do ponto de cultura e o mesmo registros maiores que já informados, esta visita 'in loco' não acrescentará dados para corroborar a decisão da administração pública em iniciar trâmites da Instauração de Tomada de Contas Especial.
h) eventual delegação de competência de Cláudio Luiz Lima Cunha para Valdinê de Castro Cunha representar o Idep perante o concedente não exclui a responsabilidade do primeiro por atos praticados pela última (inclusive as respostas às notificações administrativas) ;
i) o despacho que ordenou a citação de Cláudio Luiz Lima Cunha foi proferido em 23/9/2020 (peça 48) , ou seja, dentro do prazo de 10 anos a contar do encerramento do prazo para a entrega da prestação de contas final do convênio (25/9/2010 - peça 1, p. 218) .'
93. Pelo narrado, rejeita-se o pedido de arquivamento dos autos apresentado.
94. Por todo o exposto e tendo em vista que ainda permanecem irregularidades imputáveis aos responsáveis, propõe-se rejeitar as alegações de defesa apresentadas por Cláudio Luiz Lima Cunha e Valdinê de Castro Cunha, devendo suas contas serem julgadas irregulares, mantendo a impugnação dos valores e aplicando-lhes a multa prevista no art. 57 da Lei 8.443/1992, tendo em vista que não houve a prescrição da pretensão punitiva do Tribunal, conforme exposto acima.
Da validade das notificações:
95. Preliminarmente, cumpre tecer breves considerações sobre a forma como são realizadas as comunicações processuais no TCU. A esse respeito, destacam-se o art. 179, do Regimento Interno do TCU (Resolução 155, de 4/12/2002) e o art. 4º, inciso III, § 1º, da Resolução TCU 170, de 30 de junho de 2004, in verbis:
'Art. 179. A citação, a audiência ou a notificação, bem como a comunicação de diligência, farse-ão:
I - mediante ciência da parte, efetivada por servidor designado, por meio eletrônico, fac-símile, telegrama ou qualquer outra forma, desde que fique confirmada inequivocamente a entrega da comunicação ao destinatário;
II - mediante carta registrada, com aviso de recebimento que comprove a entrega no endereço do destinatário;
III - por edital publicado no Diário Oficial da União, quando o seu destinatário não for localizado
 (...) '
'Art. 3º As comunicações serão dirigidas ao responsável, ou ao interessado, ou ao dirigente de órgão ou entidade, ou ao representante legal ou ao procurador constituído nos autos, com poderes expressos no mandato para esse fim, por meio de:
I - correio eletrônico, fac-símile ou telegrama;
II - servidor designado;
III - carta registrada, com aviso de recebimento;
IV - edital publicado no Diário Oficial da União, quando o seu destinatário não for localizado, nas hipóteses em que seja necessário o exercício de defesa.
Art. 4º. Consideram-se entregues as comunicações:
I - efetivadas conforme disposto nos incisos I e II do artigo anterior, mediante confirmação da ciência do destinatário;
II - realizadas na forma prevista no inciso III do artigo anterior, com o retorno do aviso de recebimento, entregue comprovadamente no endereço do destinatário;
III - na data de publicação do edital no Diário Oficial da União, quando realizadas na forma prevista no inciso IV do artigo anterior.
§ 1º O endereço do destinatário deverá ser previamente confirmado mediante consulta aos sistemas disponíveis ao Tribunal ou a outros meios de informação, a qual deverá ser juntada ao respectivo processo.
 (...) '
96. Bem se vê, portanto, que a validade da citação via postal não depende de que o aviso de recebimento seja assinado pelo próprio destinatário da comunicação, o que dispensa, no caso em tela, a entrega do AR em 'mãos próprias'. A exigência da norma é no sentido de o Tribunal verificar se a correspondência foi entregue no endereço correto, residindo aqui a necessidade de certeza inequívoca. 
97. Não é outra a orientação da jurisprudência do TCU, conforme se verifica dos julgados a seguir transcritos:
'São válidas as comunicações processuais entregues, mediante carta registrada, no endereço correto do responsável, não havendo necessidade de que o recebimento seja feito por ele próprio' (Acórdão 3648/2013-TCU-Segunda Câmara, Relator José Jorge) ;
'É prescindível a entrega pessoal das comunicações pelo TCU, razão pela qual não há necessidade de que o aviso de recebimento seja assinado pelo próprio destinatário. Entregandose a correspondência no endereço correto do destinatário, presume-se o recebimento da citação.' (Acórdão 1019/2008-TCU-Plenário, Relator Benjamin Zymler) ;
'As comunicações do TCU, inclusive as citações, deverão ser realizadas mediante Aviso de Recebimento - AR, via Empresa Brasileira de Correios e Telégrafos, bastando para sua validade que se demonstre que a correspondência foi entregue no endereço correto.' (Acórdão 1526/2007-TCU-Plenário, Relator Aroldo Cedraz) .
98. A validade do critério de comunicação processual do TCU foi referendada pelo Supremo Tribunal Federal, nos termos do julgamento do MS-AgR 25.816/DF, por meio do qual se afirmou a desnecessidade da ciência pessoal do interessado, entendendo-se suficiente a comprovação da entrega do 'AR' no endereço do destinatário:
'Ementa: agravo regimental. Mandado de segurança. Desnecessidade de intimação pessoal das decisões do tribunal de contas da união. art. 179 do regimento interno do TCU. Intimação do ato impugnado por carta registrada, iniciado o prazo do art. 18 da lei nº 1.533/51 da data constante do aviso de recebimento. Decadência reconhecida. Agravo improvido.
O envio de carta registrada com aviso de recebimento está expressamente enumerado entre os meios de comunicação de que dispõe o Tribunal de Contas da União para proceder às suas intimações.
O inciso II do art. 179 do Regimento Interno do TCU é claro ao exigir apenas a comprovação da entrega no endereço do destinatário, bastando o aviso de recebimento simples.'
Da revelia do responsável Idep (Instituto de Desenvolvimento Profissional) 
99. No caso do responsável Idep (Instituto de Desenvolvimento Profissional) , foi realizada a sua citação no endereço constante na base de dados da Receita Federal do Brasil (RFB) custodiada pelo TCU (peças 70 e 78) . Ainda, em atendimento ao item 11.2 despacho da então Ministra Relatora Ana Arraes (peça 48) , foi promovida a citação também no endereço do representante legal da instituição, José Carlos Cunha, constante da base da RFB (peça 77) .
100. Nos processos do TCU, a revelia não leva à presunção de que seriam verdadeiras todas as imputações levantadas contra os responsáveis, diferentemente do que ocorre no processo civil, em que a revelia do réu opera a presunção da verdade dos fatos narrados pelo autor (Acórdão 1009/2018-TCU-Plenário, Relator Bruno Dantas; 2369/2013-TCU-Plenário, Relator Benjamin Zymler e 2449/2013-TCU-Plenário, Relator Benjamin Zymler) . Dessa forma, a avaliação da responsabilidade do agente não pode prescindir da prova existente no processo ou para ele carreada. 
101. Ao não apresentar sua defesa, o responsável deixou de produzir prova da regular aplicação dos recursos sob sua responsabilidade, em afronta às normas que impõem aos gestores públicos a obrigação legal de, sempre que demandados pelos órgãos de controle, apresentar os documentos que demonstrem a correta utilização das verbas públicas, a exemplo do contido no art. 93 do Decreto-Lei 200/1967: 'Quem quer que utilize dinheiros públicos terá de justificar seu bom e regular emprego na conformidade das leis, regulamentos e normas emanadas das autoridades administrativas competentes.' 
102. Mesmo as alegações de defesa não sendo apresentadas, considerando o princípio da verdade real que rege esta Corte, procurou-se buscar, em manifestações do responsável na fase interna desta Tomada de Contas Especial, se havia algum argumento que pudesse ser aproveitado a seu favor. 
103. No entanto, não houve manifestação do responsável, não havendo argumentos capazes de afastar as irregularidades a ele imputadas, tendo em vista que as alegações de defesa dos demais responsáveis também não foram acatadas.
104. Em se tratando de processo em que a parte interessada não se manifestou acerca das irregularidades imputadas, não há elementos para que se possa efetivamente aferir e reconhecer a ocorrência de boa-fé na conduta do responsável, podendo este Tribunal, desde logo, proferir o julgamento de mérito pela irregularidade das contas, conforme os termos dos §§ 2º e 6º do art. 202 do Regimento Interno do TCU. (Acórdão 2064/2011-TCU-Primeira Câmara (Relator Ubiratan Aguiar) , 6.182/2011-TCU-1ª Câmara (Relator Weber de Oliveira) , 4.072/2010-TCU-1ª Câmara (Relator Valmir Campelo) , 1.189/2009-TCU-1ª Câmara (Relator Marcos Bemquerer) , 731/2008-TCU-Plenário (Relator Aroldo Cedraz) .
105. Dessa forma, o responsável Idep (Instituto de Desenvolvimento Profissional) deve ser considerado revel, nos termos do art. 12, § 3º, da Lei 8.443/1992, devendo as contas serem julgadas irregulares, condenando-o solidariamente ao débito apurado e aplicando-lhe a multa prevista no art. 57 da Lei 8.443/1992.
Prescrição da Pretensão Punitiva
106. Vale ressaltar que a pretensão punitiva do TCU, conforme Acórdão 1441/2016-TCU-Plenário, Relator Benjamin Zymler, que uniformizou a jurisprudência acerca dessa questão, subordina-se ao prazo geral de prescrição indicado no art. 205 do Código Civil, que é de dez anos, contado da data de ocorrência da irregularidade sancionada, nos termos do art. 189 do Código Civil, sendo este prazo interrompido pelo ato que ordenar a citação, a audiência ou a oitiva do responsável.
107. No caso em exame, não ocorreu a prescrição, uma vez que a data dos fatos irregulares ocorreu em 26/9/2010 e o ato que ordenou a citação foi lavrado em 23/9/2020 (peça 48) , razão pela qual não se acolhe o argumento apresentado.
CONCLUSÃO
108. Em face da análise promovida na seção 'Exame Técnico', verifica-se que os responsáveis Valdinê de Castro Cunha (CPF XXX.817.113-XX) e Cláudio Luiz Lima Cunha (CPF XXX.217.313-XX) não lograram comprovar a boa e regular aplicação dos recursos. No caso de e Associação dos Pescadores de Turirana (CNPJ 01.791.070/0001-78) (denominação atual: Idep Instituto de Desenvolvimento Profissional) , instado a se manifestar, optou pelo silêncio, configurando a revelia, nos termos do § 3º, do art. 12, da Lei 8.443/1992. Ademais, inexistem nos autos elementos que demonstrem a boa-fé dos responsáveis ou a ocorrência de outras excludentes de culpabilidade.
109. Verifica-se também que não houve a prescrição da pretensão punitiva, conforme análise já realizada.
110. Tendo em vista que não constam dos autos elementos que permitam reconhecer a boa-fé dos responsáveis, sugere-se que as suas contas sejam julgadas irregulares, nos termos do art. 202, § 6º, do Regimento Interno do TCU, com a imputação do débito atualizado monetariamente e acrescido de juros de mora, nos termos do art. 202, § 1º do Regimento Interno do TCU, descontado o valor eventualmente recolhido, com a aplicação da multa prevista no art. 57 da Lei 8.443/1992.
111. Por fim, como não houve elementos que pudessem modificar o entendimento acerca das irregularidades em apuração, mantém-se a matriz de responsabilização presente no anexo I desta instrução.
PROPOSTA DE ENCAMINHAMENTO
112. Diante do exposto, submetemos os autos à consideração superior, propondo ao Tribunal:
a) rejeitar as alegações de defesa apresentadas por Valdinê de Castro Cunha (CPF XXX.817.113-XX) e Cláudio Luiz Lima Cunha (CPF XXX.217.313-XX) 
b) considerar revel o responsável Associação dos Pescadores de Turirana (CNPJ 01.791.070/0001-78) (denominação atual: Idep Instituto de Desenvolvimento Profissional) , para todos os efeitos, dando-se prosseguimento ao processo, com fulcro no art. 12, § 3º, da Lei 8.443/1992; 
c) julgar irregulares, nos termos dos arts. 1º, inciso I, 16, inciso III, alíneas b e c, da Lei 8.443/1992, c/c os arts. 19 e 23, inciso III, da mesma Lei, as contas de Valdinê de Castro Cunha (CPF XXX.817.113-XX) ;
d) julgar irregulares, nos termos dos arts. 1º, inciso I, 16, inciso III, alíneas a e c, da Lei 8.443/1992, c/c os arts. 19 e 23, inciso III, da mesma Lei, as contas de Cláudio Luiz Lima Cunha (CPF XXX.217.313-XX) ;
e) julgar irregulares, nos termos dos arts. 1º, inciso I, 16, inciso III, alíneas a, b e c, da Lei 8.443/1992, c/c os arts. 19 e 23, inciso III, da mesma Lei, as contas de Associação dos Pescadores de Turirana (CNPJ 01.791.070/0001-78) (denominação atual: Idep Instituto de Desenvolvimento Profissional) ;
f) condenar Valdinê de Castro Cunha (CPF XXX.817.113-XX) e Associação dos Pescadores de Turirana (CNPJ 01.791.070/0001-78) (denominação atual: Idep Instituto de Desenvolvimento Profissional) , solidariamente ao pagamento das importâncias a seguir especificadas, atualizadas monetariamente e acrescidas dos juros de mora, calculadas a partir das datas discriminadas até a data da efetiva quitação do débito, fixando-lhes o prazo de quinze dias, para que comprovem, perante o Tribunal, o recolhimento das referidas quantias aos cofres do Tesouro Nacional, nos termos do art. 23, inciso III, alínea 'a', da citada lei, c/c o art. 214, inciso III, alínea 'a', do Regimento Interno do TCU. 
 Débito associado aos responsáveis Valdinê de Castro Cunha e Idep Instituto de Desenvolvimento Profissional, solidariamente:
	Data
	Valor (R$) 

	30/1/2008
	2.333,00

	1/2/2008
	47.667,00

g) condenar Cláudio Luiz Lima Cunha (CPF XXX.217.313-XX) e Associação dos Pescadores de Turirana (CNPJ 01.791.070/0001-78) (denominação atual: Idep Instituto de Desenvolvimento Profissional) , solidariamente ao pagamento das importâncias a seguir especificadas, atualizadas monetariamente e acrescidas dos juros de mora, calculadas a partir das datas discriminadas até a data da efetiva quitação do débito, fixando-lhes o prazo de quinze dias, para que comprovem, perante o Tribunal, o recolhimento das referidas quantias aos cofres do Tesouro Nacional, nos termos do art. 23, inciso III, alínea 'a', da citada lei, c/c o art. 214, inciso III, alínea 'a', do Regimento Interno do TCU. 
 Débito associado aos responsáveis Cláudio Luiz Lima Cunha e Idep Instituto de Desenvolvimento Profissional, solidariamente:
	Data
	Valor (R$) 

	19/11/2008
	65.000,00

h) aplicar individualmente aos responsáveis Valdinê de Castro Cunha (CPF XXX.817.113-XX) , Cláudio Luiz Lima Cunha (CPF XXX.217.313-XX) e Associação dos Pescadores de Turirana (CNPJ 01.791.070/0001-78) (denominação atual: Idep Instituto de Desenvolvimento Profissional) a multa prevista no art. 57 da Lei 8.443/1992 c/c o art. 267 do Regimento Interno do TCU, fixando-lhes o prazo de quinze dias, a contar da notificação, para que comprovem, perante o Tribunal (art. 214, III, alínea 'a', do Regimento Interno do TCU) , o recolhimento da dívida aos cofres do Tesouro Nacional, atualizada monetariamente desde a data do acórdão que vier a ser proferido por este Tribunal até a data do efetivo recolhimento, se paga após o vencimento, na forma da legislação em vigor;
i) autorizar, desde logo, a cobrança judicial das dívidas, caso não atendidas as notificações, na forma do disposto no art. 28, inciso II, da Lei 8.443/1992;
j) autorizar também, desde logo, se requerido, com fundamento no art. 26, da Lei 8.443, de 1992, c/c o art. 217, §1º do Regimento Interno do TCU, o parcelamento da (s) dívida (s) em até 36 parcelas, incidindo, sobre cada parcela, corrigida monetariamente, os correspondentes acréscimos legais, fixando-lhe o prazo de quinze dias, a contar do recebimento da notificação, para comprovar, perante o Tribunal, o recolhimento da primeira parcela, e de trinta dias, a contar da parcela anterior, para comprovar os recolhimentos das demais parcelas, devendo incidir, sobre cada valor mensal, atualizado monetariamente, os juros de mora devidos, no caso do débito, na forma prevista na legislação em vigor, alertando os responsáveis de que a falta de comprovação do recolhimento de qualquer parcela importará o vencimento antecipado do saldo devedor, nos termos do § 2º do art. 217 do Regimento Interno deste Tribunal; 
k) enviar cópia do Acórdão a ser prolatado à Procuradoria da República no Estado do Maranhão, nos termos do § 3º do art. 16 da Lei 8.443/1992, c/c o § 7º do art. 209 do Regimento Interno do TCU, para adoção das medidas cabíveis; e
l) enviar cópia do Acórdão que vier a ser proferido ao Secretaria Especial da Cultura e aos responsáveis, para ciência;
m) informar à Procuradoria da República no Estado do Maranhão, ao Secretaria Especial da Cultura e aos responsáveis que a presente deliberação, acompanhada do Relatório e do Voto que a fundamenta, está disponível para a consulta no endereço www.tcu.gov.br/acordaos, além de esclarecer que, caso requerido, o TCU poderá fornecer sem custos as correspondentes cópias, de forma impressa; e
n) informar à Procuradoria da República no Estado do Maranhão que, nos termos do parágrafo único do art. 62 da Resolução TCU 259/2014, os procuradores e membros do Ministério Público credenciados nesta Corte podem acessar os presentes autos de forma eletrônica e automática, ressalvados apenas os casos de eventuais peças classificadas como sigilosas, as quais requerem solicitação formal.
2.	O Ministério Público junto ao TCU (MPTCU) manifestou-se da seguinte forma:
"Trata-se de tomada de contas especial (TCE) instaurada pelo Ministério da Cultura em desfavor da Associação dos Pescadores de Turirana, atualmente denominada de Idep Instituto de Desenvolvimento Profissional (nome de fantasia: Idep) , e da sua então presidente, Valdinê de Castro Cunha, em razão da reprovação da prestação de contas da 1ª parcela dos recursos do Convênio de Cooperação 226/2007-MinC/FNC, e da omissão na prestação de contas da 2ª parcela dos recursos de tal convênio.
No parecer anteriormente proferido nestes autos (peça 64) , o Ministério Público de Contas propôs a adoção das seguintes medidas saneadoras:
a) citação do Idep Instituto de Desenvolvimento Profissional, por meio de ofício enviado para seu endereço e para o endereço de José Carlos Cunha, atual presidente da entidade, pelos débitos decorrentes das seguintes irregularidades:
a.1) não comprovação da boa e regular gestão dos recursos recebidos por força da 1ª parcela do Convênio de Cooperação 226/2007-MINC/FNC, cuja prestação de contas parcial foi reprovada devido às seguintes irregularidades na execução financeira, relatadas na Informação 134/2010-CPCON/CGAD/DGI, de 7/4/2010: falta de identificação do convênio nas notas fiscais, saque de recursos da conta específica, não aplicação dos recursos recebidos no mercado financeiro, preenchimento de formulários em desacordo com as normas vigentes, não encaminhamento dos despachos de adjudicação e de homologação e dos orçamentos dos preços cotados na licitação realizada para aquisição de bens relacionados ao objeto do ajuste; e
a.2) não comprovação da boa e regular gestão dos recursos recebidos por força da 2ª parcela do Convênio de Cooperação 226/2007-MINC/FNC, em razão da omissão no dever de prestar as contas relativas à 2ª parcela do convênio, cujo prazo venceu em 25/9/2010:
	Data de Referência
	Valor do Débito (R$) 

	31/1/2008
	2.333,00¹

	1/2/2008
	47.667,00¹

	19/11/2008
	65.000,00²

¹Responsável solidária: Valdinê de Castro Cunha, já citada.
²Responsáveis solidários: Valdinê de Castro Cunha, já citada, e Cláudio Luiz Lima Cunha.
b) citação de Cláudio Luiz Lima Cunha (presidente do Idep Instituto de Desenvolvimento Profissional no período de 14/6/2010 a 2/5/2017) , pelo débito decorrente da não comprovação da boa e regular gestão dos recursos recebidos por força da 2ª parcela do Convênio de Cooperação 226/2007-MINC/FNC, em razão da omissão no dever de prestar as contas relativas à 2ª parcela do convênio, cujo prazo venceu em 25/9/2010:
	Data de Referência
	Valor do Débito (R$) 

	19/11/2008
	65.000,00¹

 ¹Responsáveis solidários: Valdinê de Castro Cunha, já citada, e Idep Instituto de Desenvolvimento Profissional.
c) análise, pela unidade técnica, das alegações de defesa e das razões de justificativa apresentadas por Valdinê de Castro Cunha (peça 59) , em conjunto com as eventuais respostas às novas citações ora propostas;
d) notificação de Valdinê de Castro Cunha (por meio dos advogados indicados à peça 59, p. 26, conforme procuração à peça 58) para que, caso queira, complemente suas alegações de defesa em razão das propostas de citação solidária ora efetuadas.
Vossa Excelência, mediante o despacho à peça 65, acolheu integralmente o parecer proferido pelo MP de Contas.
As citações e a notificação foram realizadas, e, em resposta, Cláudio Luiz Lima Cunha apresentou suas alegações de defesa (peça 81) , e Valdinê de Castro Cunho complementou as suas alegações de defesa (peça 85) . Já o Idep permaneceu revel (peça 83) .
A SecexTCE analisou as defesas apresentadas e, ao final, formulou a seguinte proposta de encaminhamento ao Tribunal (peças 88 a 90) :
a) rejeitar as alegações de defesa apresentadas por Valdinê de Castro Cunha (CPF XXX.817.113-XX) e Cláudio Luiz Lima Cunha (CPF XXX.217.313-XX) 
b) considerar revel o responsável Associação dos Pescadores de Turirana (CNPJ 01.791.070/0001-78) (denominação atual: Idep Instituto de Desenvolvimento Profissional) , para todos os efeitos, dando-se prosseguimento ao processo, com fulcro no art. 12, § 3º, da Lei 8.443/1992; 
c) julgar irregulares, nos termos dos arts. 1º, inciso I, 16, inciso III, alíneas b e c, da Lei 8.443/1992, c/c os arts. 19 e 23, inciso III, da mesma Lei, as contas de Valdinê de Castro Cunha (CPF XXX.817.113-XX) ;
d) julgar irregulares, nos termos dos arts. 1º, inciso I, 16, inciso III, alíneas a e c, da Lei 8.443/1992, c/c os arts. 19 e 23, inciso III, da mesma Lei, as contas de Cláudio Luiz Lima Cunha (CPF XXX.217.313-XX) ;
e) julgar irregulares, nos termos dos arts. 1º, inciso I, 16, inciso III, alíneas a, b e c, da Lei 8.443/1992, c/c os arts. 19 e 23, inciso III, da mesma Lei, as contas de Associação dos Pescadores de Turirana (CNPJ 01.791.070/0001-78) (denominação atual: Idep Instituto de Desenvolvimento Profissional) ;
f) condenar Valdinê de Castro Cunha (CPF XXX.817.113-XX) e Associação dos Pescadores de Turirana (CNPJ 01.791.070/0001-78) (denominação atual: Idep Instituto de Desenvolvimento Profissional) , solidariamente ao pagamento das importâncias a seguir especificadas, atualizadas monetariamente e acrescidas dos juros de mora, calculadas a partir das datas discriminadas até a data da efetiva quitação do débito, fixando-lhes o prazo de quinze dias, para que comprovem, perante o Tribunal, o recolhimento das referidas quantias aos cofres do Tesouro Nacional, nos termos do art. 23, inciso III, alínea 'a', da citada lei, c/c o art. 214, inciso III, alínea 'a', do Regimento Interno do TCU. 
 Débito associado aos responsáveis Valdinê de Castro Cunha e Idep Instituto de Desenvolvimento Profissional, solidariamente:
	Data
	Valor (R$) 

	30/1/2008
	2.333,00

	1/2/2008
	47.667,00

g) condenar Cláudio Luiz Lima Cunha (CPF XXX.217.313-XX) e Associação dos Pescadores de Turirana (CNPJ 01.791.070/0001-78) (denominação atual: Idep Instituto de Desenvolvimento Profissional) , solidariamente ao pagamento das importâncias a seguir especificadas, atualizadas monetariamente e acrescidas dos juros de mora, calculadas a partir das datas discriminadas até a data da efetiva quitação do débito, fixando-lhes o prazo de quinze dias, para que comprovem, perante o Tribunal, o recolhimento das referidas quantias aos cofres do Tesouro Nacional, nos termos do art. 23, inciso III, alínea 'a', da citada lei, c/c o art. 214, inciso III, alínea 'a', do Regimento Interno do TCU. 
 Débito associado aos responsáveis Cláudio Luiz Lima Cunha e Idep Instituto de Desenvolvimento Profissional, solidariamente:
	Data
	Valor (R$) 

	19/11/2008
	65.000,00

h) aplicar individualmente aos responsáveis Valdinê de Castro Cunha (CPF XXX.817.113-XX) , Cláudio Luiz Lima Cunha (CPF XXX.217.313-XX) e Associação dos Pescadores de Turirana (CNPJ 01.791.070/0001-78) (denominação atual: Idep Instituto de Desenvolvimento Profissional) a multa prevista no art. 57 da Lei 8.443/1992 c/c o art. 267 do Regimento Interno do TCU, fixando-lhes o prazo de quinze dias, a contar da notificação, para que comprovem, perante o Tribunal (art. 214, III, alínea 'a', do Regimento Interno do TCU) , o recolhimento da dívida aos cofres do Tesouro Nacional, atualizada monetariamente desde a data do acórdão que vier a ser proferido por este Tribunal até a data do efetivo recolhimento, se paga após o vencimento, na forma da legislação em vigor;
i) autorizar, desde logo, a cobrança judicial das dívidas, caso não atendidas as notificações, na forma do disposto no art. 28, inciso II, da Lei 8.443/1992;
j) autorizar também, desde logo, se requerido, com fundamento no art. 26, da Lei 8.443, de 1992, c/c o art. 217, §1º do Regimento Interno do TCU, o parcelamento da (s) dívida (s) em até 36 parcelas, incidindo, sobre cada parcela, corrigida monetariamente, os correspondentes acréscimos legais, fixando-lhe o prazo de quinze dias, a contar do recebimento da notificação, para comprovar, perante o Tribunal, o recolhimento da primeira parcela, e de trinta dias, a contar da parcela anterior, para comprovar os recolhimentos das demais parcelas, devendo incidir, sobre cada valor mensal, atualizado monetariamente, os juros de mora devidos, no caso do débito, na forma prevista na legislação em vigor, alertando os responsáveis de que a falta de comprovação do recolhimento de qualquer parcela importará o vencimento antecipado do saldo devedor, nos termos do § 2º do art. 217 do Regimento Interno deste Tribunal; 
k) enviar cópia do Acórdão a ser prolatado à Procuradoria da República no Estado do Maranhão, nos termos do § 3º do art. 16 da Lei 8.443/1992, c/c o § 7º do art. 209 do Regimento Interno do TCU, para adoção das medidas cabíveis; e
l) enviar cópia do Acórdão que vier a ser proferido ao Secretaria Especial da Cultura e aos responsáveis, para ciência;
m) informar à Procuradoria da República no Estado do Maranhão, ao Secretaria Especial da Cultura e aos responsáveis que a presente deliberação, acompanhada do Relatório e do Voto que a fundamenta, está disponível para a consulta no endereço www.tcu.gov.br/acordaos, além de esclarecer que, caso requerido, o TCU poderá fornecer sem custos as correspondentes cópias, de forma impressa; e
n) informar à Procuradoria da República no Estado do Maranhão que, nos termos do parágrafo único do art. 62 da Resolução TCU 259/2014, os procuradores e membros do Ministério Público credenciados nesta Corte podem acessar os presentes autos de forma eletrônica e automática, ressalvados apenas os casos de eventuais peças classificadas como sigilosas, as quais requerem solicitação formal.
II
O Ministério Público de Contas manifesta-se, em essência, de acordo com a proposta de encaminhamento formulada pela unidade técnica, mas propõe ajustes no tocante à responsabilização de Valdinê de Castro Cunha.
Conforme registrado no parecer à peça 64, não foi proposta a realização de nova citação de Valdinê de Castro Cunha, em razão de ela já ter sido validamente citada, em 11/12/2019, pela totalidade do débito objeto desta TCE (R$ 115.000,00) , a teor dos documentos às peças 21, 32 e 35.
Registre-se que a citação da referida responsável teve por fundamento as seguintes ocorrências (peça 32, pp. 1/2, grifou-se) :
a) Irregularidade: não comprovação da boa e regular gestão dos recursos recebidos por força do Convênio de Cooperação 226/2007-MINC/FNC, em decorrência da reprovação da prestação de contas final, em razão de irregularidades identificadas na execução financeira da 1ª parcela repassada e em razão da omissão no dever de prestar as contas finais do convênio. Conforme relatado Informação 134/2010-CPCON/CGAD/DGI, de 7/4/2010, as falhas apontadas pelo Ministério da Cultura na execução financeira da 1ª parcela eram: falta de identificação do convênio nas notas fiscais, saque de recursos da conta específica, não aplicação dos recursos recebidos no mercado financeiro, preenchimento de formulários em desacordo com as normas vigentes, não encaminhamento dos despachos de adjudicação e de homologação e dos orçamentos dos preços cotados na licitação realizada para aquisição de bens relacionados ao objeto do ajuste; 
b) Conduta: não apresentar documentos que evidenciassem a correta execução financeira dos recursos repassados na 1ª parcela do Convênio de Cooperação 226/2007-MINC/FNC, mesmo após ter sido diligenciado pelo ente repassador para corrigir as pendências identificadas na prestação de contas apresentada; e omitir-se no dever de prestar as contas finais do Convênio de Cooperação 226/2007-MINC/FNC, quando deveria tê-lo feito até 25/9/2010;
c) Dispositivos violados: arts. 37, caput, e 70, parágrafo único, da Constituição Federal; art. 93 do Decreto-Lei 200/67; art. 28, §5º da Instrução Normativa STN 1/1997, e da cláusula oitava, parágrafo primeiro do termo de Convênio de Cooperação 226/2007-MINC/FNC.
Além disso, a responsável foi ouvida em audiência pelo descumprimento do prazo originalmente estipulado para prestação de contas final dos recursos repassados por força do Convênio de Cooperação 226/2007-MINC/FNC (peça 32, p. 2) .
Como as alegações de defesa e razões de justificativa apresentadas não elidiram tais irregularidades, as contas de Valdinê de Castro Cunha merecem ser julgadas irregulares, com fulcro no art. 16, inciso III, alíneas 'a' e 'c', da Lei 8.443/1992. Sua condenação em débito deve ser pelos valores da 1ª e da 2ª parcelas do convênio, totalizando R$ 115.000,00, e não apenas pelo valor da 1ª parcela (R$ 50.000,00) , como proposto pela unidade técnica.
A esse respeito, cumpre reiterar, nesta oportunidade, os seguintes fundamentos expressos no parecer à peça 64 (grifou-se) :
b) embora nunca tenha constado como presidente do Idep no cadastro da Receita Federal, Valdinê de Castro Cunha era, no período de outubro 2004 a outubro de 2008, a presidente eleita da entidade (peça 10, pp. 23 e 75/7) . Após esse período, ela permaneceu, no mínimo, como gestora de fato da entidade, pois assinou documentos da prestação de contas da primeira parcela (peça 12, pp. 1/4) e diversos outros documentos, com datas compreendidas entre os anos de 2009 e 2012 (peça 12, pp. 27, 33, 35, 59/60 e 83/9, peça 13, p. 145) , sempre se intitulando a presidente da entidade convenente;
c) como gestora de direito ou de fato da entidade convenente, Valdinê de Castro Cunha é responsável pela totalidade do débito apurado nesta TCE, que é de R$ 115.000,00, (...) .
Reitera-se, também, a seguinte análise contida no parecer à peça 47 (grifou-se) :
As irregularidades identificadas nos autos são graves, pois houve o saque integral e em espécie dos recursos da 1ª parcela do convênio, o que fez romper o nexo de causalidade entre os recursos federais e as despesas realizadas, além da omissão na prestação de contas dos recursos da 2ª parcela do convênio. Outrossim, não foi devidamente comprovada a execução, ainda que parcial, do objeto pactuado, nem foi demonstrado o efetivo funcionamento do Ponto de Cultura 'Fábrica de Sonhos'.
Por tais motivos, o dano ao erário corresponde ao valor total dos recursos federais repassados à entidade convenente. 
Embora o teor da denúncia apresentada à CGU não tenha sido averiguado, o saque em espécie dos recursos e a omissão na prestação de contas corroboram a possibilidade de que os recursos do convênio tenham sido desviados para outros fins.
Ressalte-se que os comprovantes de depósito em dinheiro nas contas correntes das empresas Centro Eletrônico Ltda. e Construtora Nobres Ltda. junto ao Banco do Brasil (peça 12, p. 90) não demonstram o nexo de causalidade entre os recursos federais e os comprovantes de despesas (notas fiscais à peça 11, pp. 70 e 80) , pois não há como certificar que se trata do mesmo dinheiro sacado em espécie da conta específica do convênio.
Como se não bastasse, há indício de fraude no Contrato 2/2008, assinado entre a Associação dos Pescadores de Turirana e a Construtora Nobres Ltda. (CNPJ 07.230.701/0001-66, atual denominação: Tangente Comércio Serviços e Locações Eireli) , pois quem representou a contratada, como sua administradora, foi Telma Maria Correia Gomes (CPF XXX.209.623-XX) , a qual, de acordo com a base de dados da Receita Federal, nunca compôs o quadro societário da empresa. 
III
Ante o exposto, o Ministério Público de Contas manifesta-se no sentido de o Tribunal:
a) considerar revel o Idep Instituto de Desenvolvimento Profissional, para todos os efeitos, dando-se prosseguimento ao processo, com fulcro no art. 12, § 3º, da Lei 8.443/1992; 
b) julgar irregulares, nos termos dos arts. 1º, inciso I, e 16, inciso III, alíneas 'a' e 'c', da Lei 8.443/1992, c/c os arts. 19 e 23, inciso III, da mesma lei, as contas de Valdinê de Castro Cunha, de Cláudio Luiz Lima Cunha e do Idep Instituto de Desenvolvimento Profissional;
c) condenar os responsáveis Valdinê de Castro Cunha e Idep Instituto de Desenvolvimento Profissional, solidariamente, ao pagamento das importâncias a seguir especificadas, atualizadas monetariamente e acrescidas dos juros de mora, calculados a partir das datas discriminadas até a data da efetiva quitação do débito, fixando-lhes o prazo de quinze dias, para que comprovem, perante o Tribunal, o recolhimento das referidas quantias aos cofres do Fundo Nacional de Cultura, nos termos do art. 23, inciso III, alínea 'a', da Lei 8.443/1992, c/c o art. 214, inciso III, alínea 'a', do Regimento Interno do TCU: 
	Data de Referência
	Valor do Débito (R$) 

	31/1/2008
	2.333,00

	1/2/2008
	47.667,00

d) condenar os responsáveis Valdinê de Castro Cunha, Cláudio Luiz Lima Cunha e Idep Instituto de Desenvolvimento Profissional, solidariamente, ao pagamento da importância a seguir especificada, atualizada monetariamente e acrescida dos juros de mora, calculados a partir da data discriminada até a data da efetiva quitação do débito, fixando-lhes o prazo de quinze dias, para que comprovem, perante o Tribunal, o recolhimento das referidas quantias aos cofres do Fundo Nacional de Cultura, nos termos do art. 23, inciso III, alínea 'a', da citada lei, c/c o art. 214, inciso III, alínea 'a', do Regimento Interno do TCU: 
	Data de Referência
	Valor do Débito (R$) 

	19/11/2008
	65.000,00

e) aplicar, individualmente, aos responsáveis Valdinê de Castro Cunha, Cláudio Luiz Lima Cunha e Idep Instituto de Desenvolvimento Profissional a multa prevista no art. 57 da Lei 8.443/1992, c/c o art. 267 do Regimento Interno do TCU, fixando-lhes o prazo de quinze dias, a contar da notificação, para que comprovem, perante o Tribunal (art. 214, III, alínea 'a', do Regimento Interno do TCU) , o recolhimento da dívida aos cofres do Tesouro Nacional, atualizada monetariamente desde a data do acórdão que vier a ser proferido por este Tribunal até a data do efetivo recolhimento, se paga após o vencimento, na forma da legislação em vigor;
f) autorizar, desde logo, a cobrança judicial das dívidas, caso não atendidas as notificações, na forma do disposto no art. 28, inciso II, da Lei 8.443/1992;
g) autorizar também, desde logo, se requerido, com fundamento no art. 26 da Lei 8.443/1992, c/c o art. 217, §1º do Regimento Interno do TCU, o parcelamento da (s) dívida (s) em até 36 parcelas, incidindo, sobre cada parcela, corrigida monetariamente, os correspondentes acréscimos legais, fixando-lhe o prazo de quinze dias, a contar do recebimento da notificação, para comprovar, perante o Tribunal, o recolhimento da primeira parcela, e de trinta dias, a contar da parcela anterior, para comprovar os recolhimentos das demais parcelas, devendo incidir, sobre cada valor mensal, atualizado monetariamente, os juros de mora devidos, no caso do débito, na forma prevista na legislação em vigor, alertando os responsáveis de que a falta de comprovação do recolhimento de qualquer parcela importará o vencimento antecipado do saldo devedor, nos termos do § 2º do art. 217 do Regimento Interno deste Tribunal; 
h) enviar cópia do acórdão a ser proferido à Procuradoria da República no Estado do Maranhão, nos termos do § 3º do art. 16 da Lei 8.443/1992, c/c o § 7º do art. 209 do Regimento Interno do TCU, para adoção das medidas cabíveis; 
i) enviar cópia do acórdão que vier a ser proferido à Secretaria Especial da Cultura do Ministério do Turismo e aos responsáveis, para ciência;
j) informar à Procuradoria da República no Estado do Maranhão, à Secretaria Especial da Cultura do Ministério do Turismo e aos responsáveis que a deliberação, acompanhada do relatório e do voto que a fundamentam, estará disponível para a consulta no endereço www.tcu.gov.br/acordaos, além de esclarecer que, caso requerido, o TCU poderá fornecer sem custos as correspondentes cópias, de forma impressa; e
k) informar à Procuradoria da República no Estado do Maranhão que, nos termos do parágrafo único do art. 62 da Resolução TCU 259/2014, os procuradores e membros do Ministério Público credenciados nesta Corte podem acessar os presentes autos de forma eletrônica e automática, ressalvados apenas os casos de eventuais peças classificadas como sigilosas, as quais requerem solicitação formal."
É o Relatório.

8.1. Enrique Dorado de Oliveira (54.377/OAB-DF), Romildo Olgo Peixoto Júnior (28.361/OAB-DF) e outros, representando Cláudio Luiz Lima Cunha; 
8.2. Patricia Fernanda Marinho Cunha (18.796/OAB-MA), Romildo Olgo Peixoto Júnior (28.361/OAB-DF) e outros, representando Valdinê de Castro Cunha; 
8.3. Eduardo Aires Castro (5.378/OAB-MA) e Evandro Soares da Silva Junior (11.515/OAB-MA), representando Associação dos Pescadores de Turirana (denominação atual Idep Instituto de Desenvolvimento Profissional).

Procurador Júlio Marcelo de Oliveira

TOMADA DE CONTAS ESPECIAL. CONVÊNIO. AUSÊNCIA DE COMPROVAÇÃO DA BOA E REGULAR APLICAÇÃO DOS RECURSOS RECEBIDOS. CITAÇÃO. REVELIA DA PESSOA JURÍDICA. REJEIÇÃO DAS ALEGAÇÕES DE DEFESA APRESENTADAS PELAS PESSOAS FÍSICAS. SOLICITAÇÃO DE RECOLHIMENTO PARCELADO DA DÍVIDA. RECONHECIMENTO DA BOA-FÉ. DEFERIMENTO. FIXAÇÃO DE PRAZO IMPRORROGÁVEL. SOBRESTAMENTO DO JULGAMENTO.

TOMADA DE CONTAS ESPECIAL (TCE)

Trata-se de tomada de contas especial instaurada pelo extinto Ministério da Cultura em desfavor da Associação dos Pescadores de Turirana (atual Idep Instituto de Desenvolvimento Profissional) e de sua ex-presidente, Valdinê de Castro Cunha, em razão de irregularidades constatadas na prestação de contas do Convênio 226/2007-MINC/FNC, que tinha por objeto a implementação do projeto "Fábrica dos Sonhos". O referido projeto visava "criar estrutura física e técnica para desenvolver os talentos musicais dos artistas do povoado de Turirana", localizado no município de Apicum-Açu/MA, "para divulgação de seus trabalhos dando continuidade ao folclore regional, como a inserção de um cinema volante para a comunidade".
2.	As irregularidades se referiam a aspectos diversos na prestação de contas da 1ª parcela do convênio, a exemplo de saques na conta específica e à ausência de documentos complementares que possibilitassem o estabelecimento do nexo causal necessário à demonstração da boa e regular aplicação dos recursos e, ainda, à ausência de remessa da prestação de contas final do Termo, com inclusão dos recursos relativos à 2ª parcela.
3.	No âmbito deste Tribunal, foi incluído como responsável no processo Cláudio Luiz Lima Cunha, por ter sido o presidente daquela instituição no período de 14/6/2010 a 2/5/2017. Após diversas instruções, foram promovidas as citações de Cláudio Luiz Lima Cunha, de Valdinê de Castro Cunha e do Idep Instituto de Desenvolvimento Profissional. A pessoa jurídica permaneceu revel. As pessoas físicas apresentaram defesas semelhantes, as quais se limitaram, em síntese, a arguir aspectos processuais, requerendo a decretação de nulidade pela "inobservância do prazo de 180 dias para a instauração da TCE", o reconhecimento da prescrição e a "ausência de pressupostos para a instauração da TCE", em face do baixo valor dos débitos. Não houve qualquer manifestação acerca das questões materiais ligadas à correta aplicação dos recursos.
4.	A Secretaria de Controle Externo de Tomada de Contas Especial (SecexTCE) e o Ministério Público junto ao TCU (MPTCU) manifestaram-se pela rejeição das alegações de defesa e condenação dos responsáveis, com imputação de débitos e multas. Houve divergência apenas em relação ao valor do débito a ser imputado a Valdinê de Castro Cunha: a unidade técnica propôs apenas a imputação do valor referente às parcelas liberadas em 30/1/2008, data em que a responsável figurava como presidente da Associação; o MPTCU, por seu turno, alvitrou a imputação do valor total repassado, ante o entendimento de que a referida senhora atuou como presidente "de fato" daquela Instituição ao longo de todo o período do convênio. 
5.	Assiste razão ao Ministério Público.
6.	De início, no que se refere à destinação dos recursos transferidos, os documentos acostados aos autos não permitem que se conclua pela boa e regular aplicação daquelas verbas. Foram diversas as ressalvas apontadas pelo órgão repassador em relação à prestação de contas da 1ª parcela dos recursos: (i) realização de saques em espécie; (ii) discrepâncias entre cópias de um mesmo documento fiscal apresentado; (iii) divergências entre bens relacionados na nota fiscal encaminhada e na Relação de Bens Adquiridos; (iv) inconsistências nas fotografias apresentadas e que se prestariam a comprovar a adequação do prédio previsto no convênio; (v) indicação de bens que teriam sido adquiridos com recursos da contrapartida e que constaram em nota fiscal como adquiridos com recursos da Concedente. Tais apontamentos não foram esclarecidos.
7.	Assim, a 1ª parcela do convênio, no valor de R$ 50.000,00, foi desaprovada integralmente. Ademais, não foi apresentada a prestação de contas da 2ª parcela, no valor de R$ 65.000,00, quer de forma isolada ou mediante a prestação de contas final daquele Instrumento.
8.	Quanto à responsabilização, é correto o posicionamento defendido pelo MPTCU. Conquanto os documentos oficiais somente comprovem a gestão de Valdinê de Castro Cunha como presidente da Associação dos Pescadores de Turirana no período compreendido entre 20/10/2004 e 20/10/2008, não resta qualquer dúvida de que ela atuou na condição de presidente "de fato" da Instituição durante todo o período de vigência do convênio e ao longo de todas as tratativas mantidas com o órgão concedente. Assim, ela assinou ao menos os seguintes documentos, intitulando-se como "presidente" daquela Associação: (i) ofício em atendimento a diligência realizada pelo Ministério da Cultura, em 02/09/2009 (peça 11, p. 93) ; (ii) expediente dirigido à Caixa Econômica Federal indagando acerca do encerramento da conta corrente do convênio, em 16/10/2009 (peça 12, p. 33) ; (iii)  Primeiro Termo Aditivo ao Convênio, em 03/02/2010 (peça 12, pp. 59-60) ; (iv) ofício encaminhado ao Ministério da Cultura, em 21/05/2010, apresentando "defesa à prestação de contas" anteriormente remetida (peça 12, p. 83) ; (v) ofício ao Ministério da Cultura para tratar de assuntos relativos à prestação de contas do convênio, em 02/07/2010 (peça 13, p. 100) ; e (vi) expediente encaminhado a este Tribunal 09/05/2017, pela Associação dos Pescadores de Turirana (peça 16, p. 1) .
9.	É inquestionável, portanto, sua participação em todos os fatos imputados à Associação no referido período.
10.	Por outro lado, Cláudio Luiz Lima Cunha não pode se furtar da responsabilidade que legalmente lhe era atribuída. Na condição de presidente do Ideb, lhe cabia a apresentação formal da prestação de contas da 2ª parcela dos recursos recebidos, cujo prazo venceu em 25/9/2010. Essa obrigação não foi cumprida, lhe cabendo a reparação em face da não comprovação da boa aplicação dos recursos recebidos.
11.	Não obstante, quando os autos se encontravam em meu gabinete, Valdinê de Castro Cunha apresentou expediente requerendo o parcelamento da dívida que lhe está sendo atribuída. Solicitou, em caráter excepcional, que o parcelamento seja autorizado em setenta e dois meses, de forma a não comprometer seu sustento e de sua família. Trouxe precedentes do Tribunal que deferiram o parcelamento de débitos em prazos excepcionalmente mais longos que o usual.
12.	O art. 217 do Regimento Interno deste Tribunal prevê a possibilidade de deferimento do pagamento parcelado das importâncias devidas em até trinta e seis parcelas, desde que o processo não tenha sido remetido para cobrança judicial. É certo que existem deliberações em que aquele prazo de parcelamento foi elastecido, como invocou a recorrente, mas elas configuram situações excepcionalíssimas que se situam fora da jurisprudência predominante nesta Corte.
13.	Desta forma, ao considerar que a responsável expressou a intenção de recolher a dívida que lhe está sendo imputada, que este é o único processo pela qual ela responde neste Tribunal e ante o reconhecimento de boa-fé, buscando viabilizar o ressarcimento que realiza o interesse público no caso concreto, acolho parcialmente o pedido, mas o limito aos termos regimentais. Em consequência, sobresto o julgamento do processo até que cesse o acompanhamento do recolhimento da dívida imputada, abrindo-se nova oportunidade para que a responsável altere o juízo de suas contas.
14.	Por derradeiro, considerando a existência de situações, ainda que pontuais, em que é autorizado o pagamento do débito em número de parcelas superior àquele atualmente consignado no Regimento Interno, conforme suscitado pela responsável, entendo oportuno remeter esta questão ao Ministro Benjamin Zymler, relator do projeto de alteração daquele Estatuto, para que avalie a conveniência e oportunidade de serem introduzidas alterações naquele texto.
		Ante todo o exposto, voto no sentido de que o Colegiado adote a deliberação que ora lhe submeto.
TCU, Sala das Sessões, em 31 de maio de 2022.
JORGE OLIVEIRA 
Relator